ACORDAO-COMPLETO-2532050

ACÓRDÃO 2006/2022 ATA 34/2022 - PLENÁRIO

VISTOS, relatados e discutidos estes autos de processo administrativo de produção de conhecimento em cumprimento à disposição do subitem 9.5 do Acórdão 230/2017-TCU-Plenário (TC Processo 005.040/2014-0) , acerca da forma de exercício da competência e jurisdição do TCU sobre os recursos de fomento ao desporto, transferidos a Estados e ao Distrito Federal, com fundamento nos arts. 6º e 7º da Lei 9.615/1998 (com a redação dada pela Lei 13.756/2018) . 
ACORDAM os Ministros do Tribunal de Contas da União, reunidos em Sessão do Plenário, ante as razões expostas pelo Relator, em:
9.1. determinar à Secretaria-Geral de Controle Externo - Segecex que:
9.1.1. oriente as unidades técnicas do TCU a adotarem, nos processos de controle externo de suas respectivas alçadas, o entendimento acerca da origem federal dos recursos de fomento ao desporto, oriundos do produto da arrecadação da loteria de prognósticos numéricos e transferidos às secretarias de esporte ou órgãos equivalentes dos Estados e do Distrito Federal, com base nos arts. 6º e 7º da Lei 9.615/1998 c/c o art. 16, inciso I, alínea "e", inciso II, alínea "e", § 2º, inciso I, alínea "b", e inciso II, alínea "b", da Lei 13.756/2018, e, via de consequência, da jurisdição e da competência do TCU para fiscalizar tais recursos, tendo em vista que:
9.1.1.1. são, genuinamente, destinados ao Ministério do Esporte, atual Secretaria de Especial do Esporte (vinculada ao Ministério da Cidadania) e, posteriormente, transferidos, automaticamente, às secretarias de esporte, ou órgãos equivalentes, dos Estados e do Distrito Federal, por força dos arts. 6º e 7º da Lei 9.615/1998 e do art. 16 da Lei 13.756/2018, atraindo a jurisdição deste Tribunal de Contas da União;  
9.1.1.2. a exemplo do percentual de 1% (um por cento) transferido para as secretarias de esporte, ou órgãos equivalentes, dos Estados e do Distrito Federal, constante no art. 16, inciso I, alínea "e", e inciso II, alínea "e", da Lei 13.756/2018, as transferências automáticas e legais constituem receitas da União, que são repassadas, pelas obrigações definidas nas respectivas leis específicas, aos demais entes da federação, o que não altera a origem federal desses recursos, e portanto, não afasta a competência desta Corte para a sua fiscalização; 
9.1.2. examine a conveniência e a oportunidade, juntamente com a SecexEducação, de incluir em futuro plano de fiscalização auditoria relativa aos recursos de fomento ao desporto, oriundos do produto da arrecadação da loteria de prognósticos numéricos e transferidos às secretarias de esporte ou órgãos equivalentes dos Estados e do Distrito Federal, com base nos arts. 6º e 7º da Lei 9.615/1998 c/c o art. 16, inciso I, alínea "e", inciso II, alínea "e", § 2º, inciso I, alínea "b", e inciso II, alínea "b", da Lei 13.756/2018;
9.2. encaminhar à Secretaria de Macroavaliação Governamental - Semag cópia deste Acórdão, acompanhado do Relatório e do Voto que o fundamentam, para que a referida unidade especializada tome conhecimento e avalie a melhor forma de endereçar o fato de os recursos decorrentes da divisão estabelecida na alínea "e" dos incisos I e II do § 2º do art. 16 da Lei 13.756/2018 não transitarem pela conta única do Tesouro Nacional; e
9.3. arquivar estes autos.

Processo administrativo, de produção de conhecimento, acerca da forma de exercício da competência e jurisdição do TCU sobre os recursos de fomento ao desporto, transferidos a estados e ao Distrito Federal.

3. Interessado: Tribunal de Contas da União.

13.1. Ministros presentes: Benjamin Zymler (na Presidência), Augusto Nardes, Aroldo Cedraz, Jorge Oliveira e Antonio Anastasia.
13.2. Ministros-Substitutos convocados: Augusto Sherman Cavalcanti, Marcos Bemquerer Costa (Relator) e André Luís de Carvalho.

MARCOS BEMQUERER

Trata-se de processo administrativo para produção de conhecimento, em cumprimento à disposição do subitem 9.5 do Acórdão 230/2017-TCU-Plenário (relator Ministro-Substituto Augusto Sherman Cavalcanti) , acerca da forma de exercício da competência e jurisdição deste TCU sobre os recursos de fomento ao desporto, transferidos a estados e Distrito Federal, com fundamento nos arts. 6º e 7º da Lei 9.615/1998 (com a redação dada pela Lei 13.756/2018) , de forma a atender o disposto no art. 253, caput e inciso IV, do Regimento Interno/TCU. 
2.	A seguir, transcrevo, com os pertinentes ajustes de forma, excerto da instrução formulada por Auditor Federal de Controle Externo - AUFC da Secretaria de Controle Externo da Educação, Cultura e Desporto - SecexEducação, em que assim historiou e examinou a matéria (peça 5) : 
	"HISTÓRICO
2. No bojo do TC Processo 005.040/2014-0, autos de representação formulada pelo Tribunal de Contas do Estado de Rondônia (TCE-RO) , com fundamento no art. 237, inciso IV, da Lei 8.443/1992, acerca de irregularidades na dispensa de licitação para reforma de estádios realizada pela Secretaria de Estado de Esportes, Cultura e Lazer de Rondônia (Secel-RO) , ao analisar a documentação encaminhada, detectou-se aspecto relevante atinente à jurisdição desta Corte sobre os recursos federais oriundos do extinto Ministério do Esporte (ME) , com fulcro, à época, na Lei 9.615/1998, conhecida como Lei Pelé.
3. In casu, verificou-se possível lacuna de atuação deste Tribunal no que tange aos recursos públicos transferidos pela União a entes subnacionais, por força da Lei Pelé, uma vez não constatados precedentes desta Corte envolvendo casos concretos de transferências a estados, com base no art. 6º, inciso II e §2º, da Lei 9.615/1998 - como seria esperado em se tratando de transferências legais de recursos oriundos da União, na espécie, por meio do Ministério do Esporte (ME) .
4. Assim sendo, o Ministério Público junto ao Tribunal foi instado a se manifestar, em especial sobre à jurisdição da Casa sobre o tema, merecendo destaque os seguintes trechos da peça 14 do TC Processo 005.040/2014-0, a saber:
'9. No caso das transferências legais - tal como as analisadas no caso concreto -, os repasses são decorrentes de leis específicas e subdividem-se em não-vinculadas e vinculadas. As transferências legais não-vinculadas possuem destinação discricionária, enquanto (...) as transferências legais vinculadas possuem destinação específica, podendo estas transferências ocorrer de forma automática ou fundo a fundo. (...) 
11. Ao receber os recursos da União por meio de transferências legais vinculadas, os entes federativos, uma vez habilitados, passam a ter direito aos recursos federais sem a necessidade de documentos e tramitação de processos a cada novo repasse realizado, diferentemente do que ocorre nas transferências voluntárias, nas quais existem uma série de documentos a serem apresentados a título de prestação de contas. (...) 
13. Do teor dos normativos acima [Lei 9.615/1998], depreende-se que não foram estabelecidos mecanismos de controle ou mesmo de mensuração de resultados que poderiam ser utilizados para fins de prestação de contas dos recursos repassados às Secretarias de Esporte Estaduais. Tem-se, dessa forma, um mecanismo compulsório para encaminhamento dos recursos, que independe de qualquer tipo de prestação de contas. 
14. Contudo, a ausência de mecanismos de prestação de contas previstos em lei não afasta a origem federal dos recursos, nem, por conseguinte, a competência constitucional desse Tribunal para a fiscalização de sua aplicação, a qual é extraída do art. 70, inciso VI.'
5. Mesmo diante da provável origem federal dos recursos em exame e da consequente competência constitucional desse Tribunal para fiscalização de sua aplicação, constatou-se, à época, a inexistência de precedentes de decisões ou processos neste TCU, sejam elas fiscalizações ou tomadas de contas especiais, relativos à aplicação de recursos da Lei Pelé, por parte dos estados da federação.
6. Verificou-se, também, que, aparentemente, não havia mecanismo de prestação de contas estabelecido, de modo que os entes beneficiários não estariam demonstrando ao órgão repassador, no caso o então Ministério do Esporte (ME) , a boa e regular aplicação dos recursos conforme a legislação que rege o tema. 
7. Diferentemente, a modalidade de repasse de recursos ao Comitê Olímpico Brasileiro (COB) e ao Comitê Paraolímpico Brasileiro (CPB) , também com fulcro na Lei Geral sobre Desporto (LGSD) - Lei 9.615/1998, foi contemplada com atos normativos específicos do Tribunal a dispor sobre os procedimentos para a sua fiscalização, no caso a Instrução Normativa-TCU 48/2004 e a Decisão Normativa-TCU 69/2005, como prescreve o art. 253 do Regimento.
8. Nesse sentido, à época deste processo de representação (2014) concluiu-se que estávamos diante de uma provável lacuna de atuação do Tribunal, na forma de fiscalizações sobre a aplicação dos recursos da Lei Pelé transferidos a estados, ou do extinto Ministério do Esporte (ME) , ao não exigir a devida prestação de contas dos recursos aplicados, em possível desatenção ao mandamento constitucional do art. 70, parágrafo único. 
9. Portanto, foi expedida determinação à Secretaria-Geral de Controle Externo (Segecex) para que promovesse estudos acerca da forma de exercício da competência e jurisdição do TCU acerca dos recursos transferidos a estados com fundamento nos arts. 6º e 7º da Lei 9.615/1998, de forma a dar cumprimento ao art. 253, caput, inciso IV, do Regimento Interno (RI/TCU) , objeto-alvo dos presentes autos.
VISÃO GERAL DO OBJETO
10. Na época da determinação do presente estudo os arts. 6º e 7º da Lei 9.615/1998 tratavam especificamente dos recursos do então Ministério do Esporte (ME) , mais especificamente das receitas oriundas de exploração de loterias, transferidas aos entes subnacionais, destinadas ao cumprimento das finalidades específicas do desporto nacional. 
11. Entretanto, as constantes alterações de redação à Lei Pelé (Lei 9.615/1998) , promovidas pelas Leis 13.155/2015; 13.322/2016; 13.756/2018 e 14.073/2020, fez com que o objeto desse estudo ganhasse um novo arcabouço legal, senão vejamos: 
'Art. 6° Constituem recursos do Ministério do Esporte:  (Redação dada pela Lei nº 10.672, de 2003) 
I - receitas oriundas de exploração de loteria destinadas ao cumprimento do disposto no art. 7° desta Lei;  (Redação dada pela Lei nº 13.756, de 2018) 
II -  (Revogado) ; (Redação dada pela Lei nº 13.756, de 2018) 
III -  (Revogado) ; (Redação dada pela Lei nº 13.756, de 2018) 
IV -  (Revogado) ; (Redação dada pela Lei nº 13.756, de 2018) 
V - outras fontes. 
VI - (revogado) ; (Redação dada pela Lei nº 13.756, de 2018) 
VII - (VETADO) ;  (Incluído dada pela Lei nº 13.155, de 2015) 
§ 1o  (Revogado) .  (Redação dada pela Lei nº 13.756, de 2018) 
§ 2o  (Revogado) .  (Redação dada pela Lei nº 13.756, de 2018) 
§ 3o  (Revogado) .  (Redação dada pela Lei nº 13.756, de 2018) 
§ 4o  (Revogado) .  (Redação dada pela Lei nº 13.756, de 2018) 
Art. 7° Os recursos do Ministério do Esporte terão a seguinte destinação:  (Redação dada pela Lei nº 10.672, de 2003) 
I - desporto educacional;
II - desporto de rendimento, nos casos de participação de entidades nacionais de administração do desporto em competições internacionais, bem como as competições brasileiras dos desportos de criação nacional;
III - desporto de criação nacional;
IV - capacitação de recursos humanos:
a) cientistas desportivos;
b) professores de educação física; e
c) técnicos de desporto;
V - apoio a projeto de pesquisa, documentação e informação;
VI - construção, ampliação e recuperação de instalações esportivas;
VII - apoio supletivo ao sistema de assistência ao atleta profissional com a finalidade de promover sua adaptação ao mercado de trabalho quando deixar a atividade;
VIII - apoio ao desporto para pessoas portadoras de deficiência.'
12. Ainda no que concerne à destinação do produto da arrecadação da loteria de prognósticos numéricos, atualmente, o rateio destinado ao então Ministério do Esporte (ME) , atual Secretaria Especial do Esporte (Seesp) no âmbito do Ministério da Cidadania, é definido no art. 16 da Lei 13.756/2018, conforme sintetizado na tabela abaixo: 
	Tabela 1 - Síntese do rateio dos recursos de prognósticos destinados à Secretaria Especial do Esporte (Seesp) 
	Art. 16. O produto da arrecadação da loteria de prognósticos numéricos será destinado da seguinte forma:

	I - a partir da data de publicação desta Lei até 31 de dezembro de 2018
	II - a partir de 1º de janeiro de 2019:

	 (...) 
e) 4,33% (quatro inteiros e trinta e três centésimos por cento) para a área do desporto, por meio da seguinte decomposição:
1. 3,5% (três inteiros e cinco décimos por cento) para o Ministério do Esporte;
 (...) 
§ 2º Os percentuais destinados ao Ministério do Esporte serão decompostos da seguinte forma:
I - 3,5% (três inteiros e cinco décimos por cento) , previstos no item 1 da alínea e do inciso I do caput deste artigo:
a) 2,46% (dois inteiros e quarenta e seis centésimos por cento) para o Ministério do Esporte;
b) 1% (um por cento) para as secretarias de esporte, ou órgãos equivalentes, dos Estados e do Distrito Federal, proporcionalmente ao montante das apostas efetuadas em cada unidade federativa, para aplicação prioritária em jogos escolares de esportes olímpicos e paralímpicos, admitida sua aplicação nas destinações previstas nos incisos I, VI e VIII do caput do art. 7º da Lei nº 9.615, de 24 de março de 1998; e
 (...) 
	 (...) 
e) 4,36% (quatro inteiros e trinta e seis centésimos por cento) para a área do desporto, por meio da seguinte decomposição:
1. 3,53% (três inteiros e cinquenta e três centésimos por cento) para o Ministério do Esporte;
 (...) 
§ 2º Os percentuais destinados ao Ministério do Esporte serão decompostos da seguinte forma:
II - 3,53% (três inteiros e cinquenta e três centésimos por cento) , previstos no item 1 da alínea e do inciso II do caput deste artigo:
a) 2,49% (dois inteiros e quarenta e nove centésimos por cento) para o Ministério do Esporte;
b) 1% (um por cento) para as secretarias de esporte, ou órgãos equivalentes, dos Estados e do Distrito Federal, proporcionalmente ao montante das apostas efetuadas em cada unidade federativa, para aplicação prioritária em jogos escolares de esportes olímpicos e paralímpicos, admitida sua aplicação nas destinações previstas nos incisos I, VI e VIII do caput do art. 7º da Lei nº 9.615, de 24 de março de 1998; e
 (...) 

  Fonte: Lei 13.756/2018 sobre a destinação do produto de arrecadação das loterias.
* Recorte temporal condicionado à implementação da loteria instantânea exclusiva (Lotex) , nos termos do § 1º do art. 21 da Lei 13.756/2018.
13. À título de informação, obtivemos junto à Secretaria Especial do Esporte (Seesp) , no âmbito do Ministério da Cidadania (MC) , planilha contendo o histórico de repasses esportivos, oriundos das loterias federais (peça 3) , merecendo destaque o montante de valor envolvido, desde o exercício de 2018, com destinação às Secretarias de Esportes dos Estados, conforme destacado na tabela 2 ao final deste capítulo.
14. Em apertada síntese, o objeto do presente processo trata de estudo a respeito da natureza jurídica do 1% (um por cento) do percentual destinado ao então Ministério do Esporte (ME) sobre o produto da arrecadação da loteria de prognósticos numéricos e seus desdobramentos na jurisdição e consequente fiscalização deste TCU, tendo em vista: (i) sua destinação vinculada ao desporto nacional e (ii) sua origem atrelada ao serviço público exclusivo de titularidade da União, no caso, a exploração de loterias.
15. Para tanto, desenvolveu-se o presente estudo de forma a verificar a origem dos recursos repassados aos Estados e Distrito Federal com fundamento no art. 16, § 2°, inciso I, alínea 'b' e inciso II, alínea 'b', da Lei 13.756/2018 e a quem compete a fiscalização de sua aplicação. 

Tabela 2 - Repasses Esportivos - Loterias Federais 2018 a novembro de 2021
Fonte: Planilha de Repasses Esportivos da Seesp/MC. Os valores apurados em 2021 ainda não podem ser considerados finais, pois carecem de consolidação referente ao mês de dezembro.
PROCESSOS CONEXOS 
16. TC Processo 018.158/2016-1: processo administrativo criado com o objetivo de dar cumprimento ao item 9.2.1 do Acórdão 1785/2015-TCU-Plenário, oferecendo como resultado dos trabalhos, a proposta para vigência de nova instrução normativa que verse sobre os procedimentos para fiscalização de recursos públicos pelo COB, CPB e CBC. Constituído com o objetivo de realizar estudos com vistas à revisão da IN-TCU 48/2004 e DN-TCU 69/2005, encontra-se sobrestado, por força do Acórdão 2646/2020-TCU-Plenário até o julgamento dos Pedidos de Reexame constantes do TC Processo 016.271/2017-3, estando portanto, pendente de decisão definitiva por parte deste TCU;
17. TC Processo 016.812/2019-0: processo de representação oriunda de documentação encaminhada pela Superintendência dos Desportos do Estado da Bahia (Sudesb) sobre os indícios de irregularidade em convênios celebrados com a Liga Bonfinense de Basquete e com a Organização Popular Ação e Cidadania (Opac) pela utilização de recursos provenientes de valores arrecadados em loterias esportivas a partir da Lei 9.615, de 1998, tendo resultado na constituição de tomadas de contas especiais no âmbito do Tribunal de Contas do Estado da Bahia (TCE-BA) e em determinação desta Corte para que a Secretaria Especial do Esporte (SEESP) promova a efetiva análise sobre a prestação de contas dos recursos repassados à Superintendência dos Desportos do Estado da Bahia (Sudesb) , dentro do prazo máximo de 150 (cento e cinquenta) dias, devendo informar ao TCU sobre o efetivo resultado dessa análise em face da aludida prestação de contas. Determinação com efeito suspensivo, aguardando os resultados do presente estudo; e
18. TC Processo 024.304/2020-4: Processo de representação que fixou o entendimento sobre a natureza jurídica dos repasses federais, a título de auxílio financeiro aos entes subnacionais, previstos no art. 5° da LC 173/2020, que tinham como objetivo mitigar as dificuldades financeiras decorrentes do coronavírus (Covid-19) . No Acórdão 4074/2020-TCU-Plenário firmou-se o entendimento de que tais recursos constituem despesas próprias da União e não repartição constitucional ou legal de tributos e outros ingressos, mantida a natureza federal de transferência obrigatória, sujeita à fiscalização e ao controle dos órgãos federais.
OBJETIVO
19. Em suma, o objetivo deste estudo é:
19.1.	verificar se, de fato, em consonância com os normativos legais vigentes, há jurisdição deste TCU, sobre os recursos de fomento ao desporto, transferidos a estados, com fundamento nos arts. 6° e 7° da Lei 9.615/1998 [com redação dada pela Lei 13.756/2018], no caso as receitas oriundas de exploração de loteria de prognósticos numéricos; e
19.2.	caso positivo o questionamento pretérito, de que forma poderá se dar o exercício dessa competência deste TCU acerca da fiscalização da aplicação dos recursos de fomento ao desporto, destinados aos estados, com fundamento nos arts. 6° e 7° da Lei 9.615/1998 [com redação dada pela Lei 13.756/2018]. 
METODOLOGIA UTILIZADA
20. Para os fins desta produção de conhecimento, procedeu-se à análise documental de dados e informações encaminhados em resposta às demandas consignadas em reuniões via plataforma remota do Microsoft Teams com a Secretaria Especial do Esporte (Seesp/MC) , em 30/11/2021; com a Secretaria de Avaliação, Planejamento, Energia e Loteria (Secap) e com o  Departamento de Transferências da União (Detru) da Secretaria de Gestão, ambas do Ministério da Economia (ME) , novamente contando com a presença da Secretaria Especial do Esporte, em 9/12/2021; e com os departamentos Jurídico de Demandas Especiais (GECDE) , de Informações Gerenciais e Repasses de Loteria (SUALO12) e de Auditoria de Loterias, FGTS, Gestão de Contabilidade e Fundos (AUDAT02) , da Caixa Econômica Federal (Caixa) , em 22/12/2021. Ademais, realizou-se a busca por processos conexos no âmbito deste TCU ou em outras instituições, entidades e/ou órgãos pertencentes à Rede de Controle de Gestão Pública e uma revisão bibliográfica sobre o tema em análise.
EXAME TÉCNICO
I - Da jurisdição deste TCU sobre os recursos de fomento ao desporto, transferidos a estados, por força da Lei 9.615/1998, fruto das receitas oriundas de exploração de loteria de prognósticos numéricos
21. No Brasil, a competência para legislar sobre a atividade de jogos e loterias é privativa da União, conforme determina o art. 22, inciso XX, da Constituição da República de 1988 (CF/88) . O entendimento pacífico do Supremo Tribunal Federal (STF) a respeito da matéria é de que a expressão abrange os jogos de azar, as loterias e similares. 
22. O regime jurídico das loterias é delineado fundamentalmente pelo Decreto-Lei 204, de 27 de fevereiro de 1967, que 'dispõe sobre a exploração de loterias e dá outras providências'. Em seu art. 1º, o diploma em tela estabelece que essa atividade constitui serviço público exclusivo de titularidade da União. 
23. Cabe registrar que a exploração desse serviço público é feita em regime de exclusividade pela Caixa Econômica Federal (Caixa) , conforme previsto no art. 2°, alínea 'd', do Decreto-Lei 759, de 12 de agosto de 1969. A Caixa, no entanto, pode delegá-lo, em parte, a terceiros, sob regime de permissão. 
24. Atualmente, existem 2 (duas) grandes modalidades de loterias: as loterias de bilhetes e as loterias de prognósticos. A que nos interessa especificamente é a de prognósticos numéricos, também chamada de 'loteria de números'. Disciplinada pela Lei 6.717/1979, é definida como aquela na qual 'o apostador indica seus prognósticos, num universo de números inteiros, concorrendo a prêmios mediante sorteio' (item 3.1.2.1 da Circular 621/2013 / CAIXA) . Destacam-se a 'Mega-Sena', 'Quina', 'Lotofácil', 'Lotomania' e 'Dupla Sena'.
25. O rateio das receitas obtidas com a exploração dessa atividade lotérica é objeto de uma disciplina normativa bastante complexa e mutante ao longo dos anos. De grosso modo, são 3 (três) as destinações para os valores arrecadados, são elas: (i) despesas de custeio e manutenção da atividade e rede lotérica; (ii) o pagamento de prêmios e (iii) os repasses sociais, que são os valores utilizados pelo Governo Federal para a implementação de políticas públicas. Segundo a publicação da Caixa, 'A Sorte em Números'[endnoteRef:2]: ( Disponível em: https://www.caixa.gov.br/Downloads/loterias-relatorios-anuais/SORTE_EM_NUMEROS_2019.pdf. Acesso em 18/1/2022.) [2: ] 
'Do total apurado com as vendas de loterias, 48% é destinado ao Governo Federal, para aplicação em educação, saúde, esporte, seguridade social, cultura e segurança. 
Em 2019, foram repassados R$ 7,92 bilhões (incluindo IR [Imposto de Renda] sobre os prêmios pagos) aos beneficiários legais. (...) O esporte nacional recebeu R$ 1,22 bilhão e, entre os principais beneficiários, estão o Ministério do Esporte e os Comitês Olímpico - COB - e Paralímpico - CPB.'
26. Resta clara a natureza de receita pública de toda a parcela de recursos, arrecadada pela exploração de loterias e prognósticos, referente aos repasses sociais. Dentre ela, encontra-se a parcela em favor ao desporto nacional, destinada a beneficiários específicos e diversos, indicados em diferentes artigos e incisos da Lei 13.756/2018 e demais normativos de mesma natureza.
27. Esse montante destinado ao desenvolvimento do desporto nacional, como um todo, tem repartição bastante difusa, compreendendo vários atores de natureza distinta, dentre eles destacam-se: Comitê Olímpico Brasileiro (COB) ; Comitê Paralímpico Brasileiro (CPB) ; Ministério do Esporte (ME) ; Comitê Brasileiro de Clubes (CBC) ; Comitê Brasileiro de Clubes Paralímpicos (CBCP) ; Confederação Brasileira de Desporto Escolar (CBDE) e Confederação Brasileira do Desporto Universitário (CBDU) .   
28. A destinação específica do produto da arrecadação da loteria de prognósticos numéricos é, especificamente, disciplinada no art. 16 da Lei 13.756/2018, separando os percentuais dos beneficiários em dois momentos: (i) até 31 de dezembro de 2018 e (ii) a partir de 1º de janeiro de 2019, conforme tabela no item 6 desta Instrução. Este recorte temporal é ainda condicionado à implementação da loteria instantânea exclusiva (Lotex) , nos termos do § 1º do art. 21 da Lei 13.756/2018. Assim, até a implantação da Lotex, prevalecem os percentuais previstos no inciso I do referido artigo 16.
29. Os beneficiários diretos desse montante vinculado à área do desporto foram apenas 4 (quatro) atores no primeiro momento: Ministério do Esporte (ME) ; Comitê Brasileiro de Clubes (CBC) ; Confederação Brasileira do Desporto Escolar (CBDE) e Confederação Brasileira do Desporto Universitário (CBDU) , conforme art. 16, inciso I, alínea 'e' da Lei 13.756/2018. Após, houve a introdução do Comitê Brasileiro de Clubes Paralímpicos (CBCP) , conforme o art. 16, inciso I, alínea 'e', da Lei 13.756/2018 (com redação dada pela Lei 14.294/2022) .
30. Dentre o montante destinado ao Ministério do Esporte (ME) - 3,5% no primeiro momento e 3,53% no segundo momento, é que encontramos a decomposição de 1% (um por cento) para as secretarias de esporte, ou órgãos equivalentes, dos Estados e do Distrito Federal, proporcionalmente ao montante das apostas efetuadas em cada unidade federativa, para aplicação prioritária em jogos escolares de esportes olímpicos e paralímpicos, admitida sua aplicação nas destinações previstas nos incisos I, VI e VIII do caput do art. 7° da Lei 9.615/1998. 
31. Nesse sentido, percebe-se, claramente, que o destinatário direto do produto de arrecadação da loteria de prognósticos numéricos, em ambos os momentos descritos acima, é o Ministério do Esporte (ME) que o decompõe, indiretamente, em 4 (quatro) segmentos: (i) ele próprio, Ministério; (ii) secretarias de esporte dos Estados e do Distrito Federal; (iii) Federação Nacional dos Clubes Esportivos (Fenaclubes) e (iv) Comitê Brasileiro de Clubes Paralímpicos, conforme leitura do §2° do art. 16 da Lei 13.756/2018, a saber:
'§ 2º Os percentuais destinados ao Ministério do Esporte serão decompostos da seguinte forma:
I - 3,5% (três inteiros e cinco décimos por cento) , previstos no item 1 da alínea e do inciso I do caput deste artigo:
a) 2,46% (dois inteiros e quarenta e seis centésimos por cento) para o Ministério do Esporte;
b) 1% (um por cento) para as secretarias de esporte, ou órgãos equivalentes, dos Estados e do Distrito Federal, proporcionalmente ao montante das apostas efetuadas em cada unidade federativa, para aplicação prioritária em jogos escolares de esportes olímpicos e paralímpicos, admitida sua aplicação nas destinações previstas nos incisos I, VI e VIII do caput do art. 7º da Lei nº 9.615, de 24 de março de 1998 ; e
c) 0,01% (um centésimo por cento) para a Federação Nacional dos Clubes (Fenaclubes) ;  (Redação dada pela Lei nº 14.294, de 2022) 
d) 0,03% (três centésimos por cento) para o CBCP; e  (Incluído pela Lei nº 14.294, de 2022) 
II - 3,53% (três inteiros e cinquenta e três centésimos por cento) , previstos no item 1 da alínea e do inciso II do caput deste artigo:
a) 2,49% (dois inteiros e quarenta e nove centésimos por cento) para o Ministério do Esporte;
b) 1% (um por cento) para as secretarias de esporte, ou órgãos equivalentes, dos Estados e do Distrito Federal, proporcionalmente ao montante das apostas efetuadas em cada unidade federativa, para aplicação prioritária em jogos escolares de esportes olímpicos e paralímpicos, admitida sua aplicação nas destinações previstas nos incisos I, VI e VIII do caput do art. 7º da Lei nº 9.615, de 24 de março de 1998 ; e
c) 0,01% (um centésimo por cento) para a Fenaclubes;  (Redação dada pela Lei nº 14.073, de 2020) 
d) 0,03% (três centésimos por cento) para o CBCP.  (Incluído pela Lei nº 14.073, de 2020) .'
32. Diante da complexidade da legislação definidora do produto da arrecadação das receitas de loterias, o Ministério da Fazenda editou a Portaria 30, de 8 de fevereiro de 2008, a qual ainda é válida até os dias atuais - mesmo com as diversas alterações legislativas ocorridas -, definindo a metodologia de cálculos e apuração dos valores a distribuir (Disponível em http://normas.receita.fazenda.gov.br/sijut2consulta/link.action?naoPublicado=&idAto=21613&visao=compilado.) Acesso em 18/1/2022. Dentre os dados referentes aos beneficiários dessa distribuição ordinária das receitas das loterias, afetos ao desporto, encontram-se o COB, o CPB e o Ministério do Esporte (ME) , o que reforça a ideia de que estes são os beneficiários genuínos desses recursos. Salienta-se que a divisão a posteriori da repartição das receitas da atividade lotérica, como a feita para os Estados e DF, não foi contemplada na Portaria supracitada, o que só reforça o caráter subsidiário desse rateio.
33. Percebe-se então que o legislador optou por uma repartição de receitas marcada pela pulverização dos recursos, de maneira a atingir uma maior representatividade nacional e territorial, contemplando um número cada vez maior de destinatários indiretos recebendo um montante cada vez menor de recursos, devido ao decréscimo do percentual rateado entre os beneficiários indiretos. No entanto, não se pode perder de vista a origem de todo esse montante de recursos e desvincular tais receitas de seu detentor genuíno e seu beneficiário original, no caso o Ministério do Esporte (ME) . 
34. Percebe-se claramente que não se trata de repartição de receitas, mas sim, de um simples rateio de recursos (percentuais de distribuição) . Cota de receita é o montante que um ente é apenas obrigado a entregar aos demais. No caso em tela estamos diante de um rateio de recursos, por imposição legal, mediante normativo infraconstitucional definidor de política pública, no caso, o desporto, cujos normativos relacionados aos percentuais e cotas sofrem alterações constantemente, conforme temos verificado nessas últimas décadas. 
35. Corrobora esse entendimento o fato de que também não cabe à União vincular parte das receitas próprias dos entes subnacionais a ações sociais, no caso em tela, para o desporto, pois sequer há esse tipo de afetação no texto constitucional, e tampouco caberia a lei federal definir os seus objetos de aplicação (prioritária em jogos escolares de esportes olímpicos e paralímpicos, admitida sua aplicação no desporto educacional; na construção, ampliação e recuperação de instalações esportivas; e no apoio ao desporto para pessoas portadoras de deficiência) . Vinculação desse tipo somente é plausível com recursos de natureza federal, independentemente do instrumento jurídico adotado para efetivar o repasse do recurso federal.
36. Enquanto a transferência voluntária apresenta como marca inequívoca a discricionariedade do Poder Executivo federal, ou seja, do ente transferidor em decidir realizar ou não a política pública em regime de colaboração com todos ou alguns entes da Federação, no caso da transferência obrigatória, o dever de repasse financeiro decorre de determinações constitucionais e/ou legais que geram, de fato, obrigação de repasse incondicional para o ente transferidor, no caso a União. Como já dito acima, apenas o objeto de aplicação pelos entes recebedores é condicionado.
37. Rica discussão nesse sentido também foi desenvolvida no bojo da Representação do TC Processo 024.304/2020-4 que discutiu a natureza jurídica dos repasses federais, a título de auxílio financeiro aos entes subnacionais, previstos no art. 5° da LC 173/2020, que tinham como objetivo mitigar as dificuldades financeiras decorrentes do coronavírus (Covid-19) . Em síntese, nesse processo fixou-se o entendimento de que esses repasses aos entes subnacionais constituem: (i) despesas próprias da União e não repartição constitucional ou legal de tributos e outros ingressos que integrem a receita corrente bruta federal, devendo o Ministério da Economia se abster de considerar tais despesas no rol de deduções para fins de cálculo da receita corrente líquida federal e (ii) obrigação incondicional da União para concretizar os objetivos da Emenda Constitucional 106/2020, mantida a natureza federal da transferência obrigatória, que se sujeita à fiscalização e ao controle dos órgãos federais, incluindo o Tribunal de Contas da União, aplicando-se, subsidiariamente, para os repasses vinculados ou destinados a ações e serviços públicos de saúde, a solidariedade ativa dos órgãos de controle presente no art. 27 da Lei Complementar 141/2012, consoante a tese constante da decisão do Supremo Tribunal Federal no Mandado de Segurança 33.079.
38. Dessa forma, diante de tudo exposto, cumpre firmar o entendimento de que, em que pese a Caixa transferir diretamente, nos termos do art. 22 da Lei 13.756/2018, o percentual de 1% (um por cento) para as secretarias de esporte, ou órgãos equivalentes, dos Estados e do Distrito Federal, proporcionalmente ao montante das apostas efetuadas em cada unidade federativa, para aplicação prioritária em jogos escolares de esportes olímpicos e paralímpicos, admitida sua aplicação nas destinações previstas nos incisos I, VI e VIII do caput do art. 7° da Lei 9.615/1998, tais recursos têm origem federal, pois advém do percentual do produto de arrecadação da loteria de prognósticos numéricos destinado ao Ministério do Esporte (ME) , conforme preconizado no art. 16 da Lei 13.756/2018, atraindo, portanto, a competência e jurisdição deste TCU em consonância com o art. 70, parágrafo único c/c art. 71, inciso VI da CF/88.    
39. Outrossim, não resta dúvida de que o percentual de 1% (um por cento) transferido para as secretarias de esporte, ou órgãos equivalentes, dos Estados e do Distrito Federal caracteriza-se como transferência legal, vinculada e automática de recursos relacionada ao desporto. 
40. E nesse caso, tendo como parâmetro as transferências legais e automáticas na área educacional e fazendo uma analogia simples, tendo em vista a natureza de repasse social e forma de destinação utilizada em ambos os casos, também restaria evidente a competência do TCU em fiscalizar os referidos recursos na área do desporto. 
41. Nesse sentido a lição de FURTADO (FURTADO, J.R. Caldas, Direito Financeiro, 3ª Ed., Belo Horizonte: Fórum, 2012, p. 207) , a transferência automática pode ser citada como uma das formas de realização de transferências legais, a qual é utilizada em programas educacionais e consiste no repasse de recursos financeiros sem a utilização de convênio, ajuste, acordo ou contrato, mediante o depósito em conta corrente específica, aberta em nome do beneficiário. Exemplos: Programa Nacional de Alimentação Escolar (PNAE) ; Programa Dinheiro Direto na Escola (PDDE) ; Programa de Apoio aos Sistemas de Ensino para Atendimento de Jovens e Adultos; Programa Nacional de Apoio ao Transporte Escolar (PNATE) ; e Programa Brasil Alfabetizado.
42. No que tange ao tema supracitado, este TCU já se manifestou no sentido de que as transferências legais constituem receitas da União, que são repassadas, pelas obrigações definidas nas respectivas leis específicas, aos demais entes da federação, o que, no entanto, não altera a origem federal desses recursos e, portanto, não afasta a competência desta Corte para a sua fiscalização (por exemplo, Acórdão 9419/2016-TCU-Segunda Câmara, relatado pelo Ministro Vital do Rêgo,  Acórdão 4074/2020-TCU-Plenário, relatado pelo Ministro Bruno Dantas, Acórdão 5684/2014-TCU-Primeira Câmara, relatado pelo Ministro Walton Alencar e Acórdão 1426/2015-TCU-Plenário, relatado pelo Ministro Benjamin Zymler) .
43. De outra forma, e totalmente diversa da transferência legal automática de recursos (assunto em baila) , são aquelas transferências atinentes aos Fundos de Participação dos Estados e dos Municípios e do Fundo de Manutenção e Desenvolvimento da Educação Básica e de Valorização dos Profissionais da Educação (Fundeb) , que são receitas próprias dos entes da federação, e têm sua fiscalização a cargo dos respectivos tribunais de contas e demais órgãos de controle interno e externo.
44.  Diante de tudo ao norte exposto, conclui-se, também, que as transferências legais automáticas, a exemplo do percentual de 1% (um por cento) transferido para as secretarias de esporte, ou órgãos equivalentes, dos Estados e do Distrito Federal, constantes no art. 16, incisos I e II, alíneas "e", da Lei 13.756/2018, constituem receitas da União, que são repassadas, pelas obrigações definidas nas respectivas leis específicas, aos demais entes da federação, o que, no entanto, não altera a origem federal desses recursos, e portanto, não afasta a competência desta Corte para a sua fiscalização.
45. Ressalta-se a importância do entendimento acima desenvolvido, haja vista que não existe até o momento unanimidade desta Corte no que tange à competência fiscalizatória destes recursos pelo TCU, senão vejamos:
45.1. Foram localizados os Acórdãos 11.428/2011, 3.695/2014 e 3.696/2014, todos da 2ª Câmara e relatados pelo Ministro-Substituto André Luís de Carvalho, no sentido de não conhecer das representações encaminhadas em razão do entendimento de que tais recursos não têm origem federal, afastando-se, portanto, a competência do TCU sobre a matéria.
45.2.  Também foram encontrados os Acórdão 230/2017-TCU-Plenário e 2.105/2018-TCU-1ª Câmara, ambos da relatoria do Ministro-Substituto Augusto Sherman Cavalcanti, que reconheceram a jurisdição do TCU sobre os recursos transferidos a Estados e ao Distrito Federal com fundamento no § 2º do art. 6º da Lei 9.615/1998, em razão da origem federal dessas verbas, trazendo, por conseguinte, a competência deste TCU para a fiscalização de sua aplicação. 
45.3. Estes acórdãos mais recentes - Acórdão 230/2017-TCU-Plenário e 2.105/2018-TCU-1ª Câmara - entenderam que ainda caberia apenas a realização de estudo para definir a forma de exercício da competência e jurisdição do TCU sobre os recursos transferidos - objetivo este que o presente processo busca concretizar. 
 II - Do exercício da competência do TCU acerca da fiscalização da aplicação dos recursos de fomento ao desporto, destinados aos estados, com fundamento nos arts. 6° e 7° da Lei 9.615/1998 [com redação dada pela Lei 13.756/2018] 
46. Primeiramente, verifica-se o interesse da União na análise dos repasses em tela na medida em que o inciso VI do art. 71 da Constituição da República Federativa do Brasil de 1988 (CRFB/88) insere na competência do TCU a fiscalização da 'aplicação de quaisquer recursos repassados pela União mediante convênio, acordo, ajuste ou outros instrumentos congêneres, a Estado, ao Distrito Federal ou a Município', independentemente do instrumento jurídico adotado para efetivar o repasse e o tipo de transferência intergovernamental (obrigatória e voluntária) , desde que a origem do recurso seja de natureza federal.
47. Destaca-se que não existe previsão legal para a fiscalização pela União dos recursos transferidos às secretarias estaduais nem o estabelecimento de qualquer condição para o envio desses recursos aos Estados, sendo assim, trata-se de repasse legal, automático e vinculado, sem qualquer menção ao TCU ou à forma de fiscalização dos recursos, na legislação específica.
48. Ademais, não existe qualquer imposição de adimplemento de condição para que os recursos mencionados no § 2º do art. 6º da Lei 9.615/1998 [com redação dada pela Lei 13.756/2018] sejam enviados às Secretarias de Esporte dos Estados e do Distrito Federal ou, na inexistência destas, a órgãos que tenham atribuições semelhantes na área do esporte.
49. Contudo, há de se lembrar que o mencionado dispositivo legal vincula o destino da aplicação desses recursos, ou seja, devem ser aplicados prioritariamente em jogos escolares de esportes, no desporto educacional, na construção, aplicação e recuperação de instalações esportivas e no apoio ao desporto para pessoas portadoras de deficiências, conforme previsão dos incisos I, VI e VIII do art. 7º da citada lei, com redação dada pela Lei 12.395/2011. Tal obrigação legal, em conjunto com o entendimento quanto à origem federal desses recursos, faz com que a vinculação de aplicação desses recursos possa e deva ser averiguada, mediante controle interno e externo.
50. De acordo com a jurisprudência firmada por este Tribunal, a responsabilidade primária pela fiscalização da correta aplicação dos recursos federais repassados compete ao órgão ou à entidade concedente, a quem cumpre esgotar as medidas administrativas de sua alçada para a recomposição do erário e, caso necessário, instaurar processo de tomada de contas especial a ser posteriormente apreciado pelo TCU (v.g.: Acórdão 1252/2019-TCU-Segunda Câmara, da relatoria do Ministro Substituto Marcos Bemquerer Costa; 1.831/2019-1ª Câmara, da relatoria do Ministro-Substituto Augusto Sherman Cavalcanti; 4.418/2018-1ª Câmara, da relatoria do Ministro-Substituto Weder de Oliveira; 4.698/2018-1ª Câmara, da relatoria do Ministro Vital do Rêgo Filho; e 4.942/2017-1ª Câmara, da relatoria do Ministro Bruno Dantas) . 
51. Ademais, deve-se evitar que a intervenção do controle externo se dê antes que os próprios órgãos repassadores de recursos públicos e de controle interno, no cumprimento de suas obrigações primárias de controle, tenham adotado as medidas cabíveis na sua esfera de responsabilidade.
52. Em que pese a possível deficiência de estrutura organizacional e a dificuldade para analisar a prestação de contas dos recursos atinentes ao §2º do art. 6º da Lei 9.615/1998, devido à pulverização em 26 (vinte seis) Estados Federados, além do Distrito Federal; cabe registrar que tais fatos, por si sós, não afastam a responsabilidade primária do então Ministério do Esporte (ME) , atual Secretaria Especial do Esporte no âmbito do Ministério da Cidadania (Seesp/MC) , em fiscalizar os referidos recursos, no que tange, principalmente, às finalidades desportivas, com vistas a analisar o marco jurídico-institucional da política nacional de desporto nacional, verificando o cumprimento da priorização constitucional e legalmente previstas quanto à destinação de recursos públicos para essa política e identificando gargalos que dificultam sua implementação e sua boa governança em nível federal, estadual e até municipal.
53. Pelo simples fato de receber recursos públicos federais provenientes de concursos de prognósticos e loterias, tais entidades estariam submetidas à fiscalização do TCU. Diante de obrigação similar, também trazida pela Lei 9.615/1998, em seu art. 56, §5°, mais tarde alterado pela  13.756/2018, no caso, o seu art. 25, com redação dada pela Lei 14.073/2020, esta Corte de Contas editou a Instrução Normativa 48/2004 (IN-TCU 48/2014) , na qual disciplinou os procedimentos a serem adotados para a fiscalização da aplicação dos recursos públicos repassados, à época, por apenas, ao Comitê Olímpico Brasileiro (COB) e ao Comitê Paralímpico Brasileiro (CPB) , deixando a par de normatização a fiscalização dos demais beneficiários diretos e indiretos da lei 9.615/1998.
54. Desde a edição da IN-TCU 48/2004, houve um conjunto de alterações na Lei Pelé que tiveram impacto sobre a aplicabilidade do normativo interno do TCU, bem como verificou-se a oportunidade de revisão dos procedimentos internos devido ao lapso temporal de implementação da estratégia de fiscalização pelo TCU, do conjunto de acompanhamentos e auditorias já realizadas nessas entidades e, agora, diante da nova sistemática de acompanhamento das contas públicas cristalizada pela IN-TCU 84/2020. 
55. Nesse contexto, no âmbito do TC Processo 018.158/2016-1 (processo administrativo sobrestado) esta unidade técnica questionou especificamente a necessidade, ou não, de existir normativo próprio para regulamentar a prestação de contas das entidades do Sistema Nacional do Desporto (SND) , que recebem recursos públicos decorrentes de loterias e prognósticos, indicando que tais entidades deveriam seguir a sistemática geral e atual, prevista na IN-TCU 84/2020.  
56. Segundo o estudo supracitado (TC Processo 018.158/2016-1, peça 50, p.4-5) : (i) o novo normativo, no caso a IN-TCU 84/2020 fortalece o controle social, por meio da facilidade de acesso às informações relativas à prestação de contas para os atores sociais que por elas se interessam, através da disponibilização de tais informações nos sítios oficiais das unidades jurisdicionadas correspondentes e cabe ao TCU definir e estruturar quais informações mínimas devem ser disponibilizadas por transparência ativa, bem como determinar qual deve ser a periodicidade de atualização dos dados; e (ii) com essas informações e, fazendo uso de ferramentas de extração e análises de o dados, o TCU pode aferir a adequação das informações disponibilizadas, bem como planejar ações de fiscalização, sempre que entender necessário.
57. Diante disso, percebe-se que o mesmo entendimento deve ser aplicado aos recursos oriundos das loterias que possuem como beneficiário direto o Ministério do Esporte (ME) , atual Secretaria Especial do Esporte no âmbito do Ministério da Cidadania (Seesp/MC) , sendo necessário apenas que o modelo seja customizado, frente às especificidades do desporto em geral, bem como frente às especificidades das transferências legais e automáticas aos beneficiários indiretos, no presente caso, as secretarias de esporte, ou órgãos equivalentes dos Estados e do Distrito Federal. Um exemplo a ser seguido nesse modelo customizado consiste no repasse de recursos financeiros, mediante o depósito em conta corrente específica, aberta em nome do beneficiário, de forma a facilitar o acesso aos extratos bancários e, consequentemente, aumentar a transparência e controle desses gastos na função desporto.
58. Salienta-se que a diretriz trazida pela IN-TCU 84/2020 (transparência ativa) faz com que autuação de processos de contas nesse arcabouço legal contemple, como regra geral, o julgamento de contas apenas para os componentes significativos do Balanço Geral da União e, como exceção, para unidades em que se identifique irregularidades materialmente relevantes para a gestão.
59. Para viabilizar essa nova sistemática adotada pelo TCU, trazida pela IN- 84/2020, de transparência ativa e de divulgação das informações à sociedade, consubstanciando-se na efetiva transparência administrativa e no incentivo ao controle social, é desejável que as informações estejam disponíveis e sejam confiáveis mediante uma plataforma específica.
60. Nesse sentido, surge a possibilidade de uso, mediante adaptações, da Plataforma +Brasil, que foi instituída no âmbito da administração pública federal pelo Decreto 10.035, de 1º/10/2019, e consiste em ferramenta integrada e centralizada, com dados abertos, destinada à informatização e à operacionalização das transferências de recursos do Orçamento Fiscal e da Seguridade Social da União, conforme § 1º do art. 1º do referido normativo.    
61. Entre os principais objetivos da Plataforma +Brasil elencados no art. 2º do Decreto 10.035/2019, podem ser destacadas a padronização, a simplificação e a rastreabilidade dos processos de transferências de recursos da União, propiciando, ainda, ampliar a integridade, a transparência e o controle social.
62. Segundo a Seesp/MC, há tratativas para internalização das transferências de recursos de loterias à Plataforma +Brasil, mas ainda não concretizado. De toda forma, de acordo com as conversas mantidas entre a Secretaria e o Ministério da Economia (ME) - responsável pela gestão da plataforma, a previsão inicial de operação dos recursos de loterias e prognósticos no âmbito da Plataforma + Brasil ainda não contemplaria os recursos executados pelas secretarias estaduais de esporte, abarcando apenas os beneficiários diretos da Lei Pelé, no caso CBDE, CBDU, COB, e CPB (tal informação foi obtida em reunião conjunta deste TCU com a Seesp/MC e o ME, realizada em 9/12/2021) .
63. De acordo com gestores do Ministério da Economia, as funcionalidades da Plataforma + Brasil são disponibilizadas por meio de módulos que atendem a determinados padrões de etapas das transferências de recursos e poderiam, caso necessário e demandado, sofrer adaptações capazes de atender à gestão das transferências legais automáticas, a exemplo do percentual de 1% (um por cento) transferido para as secretarias de esporte, ou órgãos equivalentes, dos Estados e do Distrito Federal, constantes no art. 16, incisos I e II, alínea 'e', da Lei 13.756/2018.
64. O certo é que, a Plataforma + Brasil ainda não estará preparada para operacionalizar a gestão dos recursos da Lei Pelé, como um todo, contemplando a totalidade dos beneficiários, tendo em vista as diferentes funcionalidades demandadas. Contudo tal plataforma e canal de transparência não poderá ser desprezada em estudo de operacionalização de fiscalização dos recursos oriundos de receitas decorrentes da exploração de loterias. Esse processo ainda demandará mais tempo, sendo que as funcionalidades da operação podem ir sendo incorporadas à Plataforma por etapas, de forma a contemplar também a aplicação dos recursos de fomento ao desporto, destinados aos estados e DF, com fundamento nos arts. 6° e 7° da Lei 9.615/1998 [com redação dada pela Lei 13.756/2018]. 
65. Outro ponto positivo a se considerar é o fato de que a Plataforma +Brasil é desenvolvida e tem sua manutenção realizada pelo Serviço Federal de Processamento de Dados (Serpro) , de modo que problemas de qualidade e de falta de perenidade na prestação dos serviços, podem ser facilmente evitados. 
66. De todo o exposto, entende-se que é desejável que o Ministério da Cidadania mantenha estreito relacionamento com o Ministério da Economia, a fim de que se estude a possibilidade de adoção da Plataforma + Brasil para atendimento aos novos e modernos conceitos de prestação de contas estabelecidos pela IN-TCU 84/2020, tendo em vista que além de contar com o apoio técnico e especializado do agora Ministério da Economia, a Plataforma +Brasil sucedeu o portal Siconv, ou seja, o Ministério da Economia já possui uma expertise na área de transferências de recursos federais e prestação de contas.
67. Por fim, faz-se necessário a este TCU, em conjunto com a Seesp/MC, adotarem medidas preliminares de forma a definir e estruturar quais informações mínimas devem ser disponibilizadas por transparência ativa, bem como determinar a periodicidade de atualização desses dados, de forma a atender ao controle social (facilidade de acesso às informações nos sítios oficiais por parte do destinatário final) e ao princípio da devida prestação de contas, já nos moldes da sistemática geral prevista na IN-TCU 84/2020, vez que, mediante o uso de ferramentas de extração e análises de dados, tanto a Seesp/MC, quanto o TCU, podem aferir a adequação das informações disponibilizadas, bem como planejar ações corretivas que entenderem necessárias, conferindo maior efetividade e celeridade ao processo de fiscalização de recursos públicos destinados ao desporto nacional, como no caso dos recursos geridos por entes subnacionais. 
67.1. Nesse sentido, será proposto ao Ministro-Relator deste processo que encaminhe esta instrução à Secretaria de Controle Externo da Gestão Tributária e Supervisão de Contas (SecexTributária) e à Secretaria de Orientações, Métodos, Informações e Inteligência para o Controle Externo e o Combate à Corrupção (Soma) , para que aquelas unidades especializadas se pronunciem quanto à adequação e às implicações da proposta aqui apresentada, em termos de necessidade de regulamentação dos trâmites necessários para permitir a customização dos prazos e das informações a serem apresentadas de forma ativa pelos entes subnacionais que gerem recursos federais oriundos de loterias e prognósticos, de forma a atender ao controle social (facilidade de acesso às informações nos sítios oficiais por parte do destinatário final) e ao princípio da devida prestação de contas, nos moldes aderentes à IN-TCU 84/2020.
67.2. Também será sugerido ao Ministro-Relator desse estudo que avalie a conveniência e oportunidade de propor que seja reaberto o TC Processo 005.040/2014-0 - autos de representação formulada pelo Tribunal de Contas do Estado de Rondônia (TCE-RO) , acerca de irregularidades na dispensa de licitação para reforma de estádios realizada pela Secretaria de Estado de Esportes, Cultura e Lazer de Rondônia (Secel-RO) , no qual verificou-se possível lacuna de atuação deste Tribunal no que tange aos recursos públicos transferidos pela União a entes subnacionais, por força da Lei Pelé e, diante disso, determinou-se a realização do presente estudo - para que seja proposto, naquele processo, determinação à Secretaria Especial do Esporte, vinculada ao Ministério da Cidadania (Seesp/MC) , para que, no prazo de 60 dias, adote medidas para definir e estruturar quais informações mínimas devem ser disponibilizadas pelos estados e Distrito Federal, por transparência ativa, bem como a periodicidade de atualização desses dados, de forma a atender ao controle social (facilidade de acesso às informações nos sítios oficiais por parte do destinatário final) e ao princípio da devida prestação de contas, já nos moldes da sistemática geral prevista na IN-TCU 84/2020, levando-se em conta, dentro do possível, o estado da arte da ferramenta integrada e centralizada, Plataforma +Brasil, destinada à informatização e à operacionalização das transferências de recursos oriundos do Orçamento Fiscal e da Seguridade Social da União a órgão ou entidade da administração pública estadual, distrital, municipal, direta ou indireta, consórcios públicos e entidades privadas sem fins lucrativos; 
68. Ademais, cabe destacar que representantes da Caixa, em reunião realizada em 22/12/2021, e na documentação adicional enviada (peça 4) , não souberam informar se os estados e o DF recebem os recursos decorrentes da divisão estabelecida pelo do § 2º do art. 16, I e II 'e', da Lei 13.756/2018 por meio de conta específica para este fim. 
69. Tal informação não pôde ser averiguada dentro do prazo disponível para a realização deste estudo. No entanto, este aspecto tem impacto relevante no futuro exercício de ações de controle interno e externo sobre a utilização desses recursos. 
70. Caso nem todos os entes subnacionais se utilizem de conta específica, haverá grande dificuldade por parte da Seesp/MC e dos órgãos de controle, em receber da Caixa os extratos bancários correspondentes, em função da exigência de sigilo bancário. Por outro lado, caso uma conta seja criada com este fim específico, ela ficará vinculada à supervisão da Seesp/MC, que terá acesso direto aos respectivos extratos, tornando possível a análise da conformidade dos pagamentos realizados.   
71. Assim, será sugerido ao Ministro-Relator desse estudo que avalie a conveniência e oportunidade de propor que seja reaberto o TC Processo 005.040/2014-0 - para que seja proposto, naquele processo, recomendação para que a Secretaria Especial do Esporte normatize a obrigatoriedade do recebimento dos recursos decorrentes da divisão estabelecida pelo do § 2º do art. 16, I e II 'e', da Lei 13.756/2018 por meio de conta específica, criada apenas para essa finalidade, como forma de permitir a obtenção direta de extratos bancários, e assim viabilizar a análise da conformidade dos gastos subjacentes e eventuais instaurações de tomadas de contas especiais, nos termos do art. 4º, I, 'i' da DN-TCU 155/2016.
INFORMAÇÕES ADICIONAIS
72. Em que pese fugir ao escopo do presente estudo - que se propôs a averiguar a forma de exercício da competência e jurisdição do TCU sobre os recursos provenientes de loterias, de titularidade da Secretaria Especial do Esporte (Seesp/MC) e transferidos a estados e DF, para o fomento ao desporto - há um aspecto relacionado à forma de transferência desses recursos que merece ser destacado.
73. Por meio das reuniões realizadas junto à Secretaria Especial do Esporte e à Secretaria de Avaliação, Planejamento, Energia e Loteria (Secap) , do Ministério da Economia (ME) , com o objetivo de fundamentar o presente estudo, foi informado a esta unidade técnica que os recursos referentes ao 1% (um por cento) transferido para as secretarias de esporte, ou órgãos equivalentes, dos Estados e do Distrito Federal, constantes no § 2º, I e II 'b', do art. 16, incisos I e II, alíneas 'e', da Lei 13.756/2018, não transitam pela conta única do Tesouro Nacional, desde a publicação desta lei, em função do disposto em seu art. 22, que estatui o seguinte:
'Art. 22. Os agentes operadores repassarão as arrecadações das loterias diretamente aos seguintes beneficiários legais:
I - o COB;
II - o CPB;
III - o CBC;
IV - a CBDE;
V - a CBDU;
VI - a Fenaclubes;
VII - as secretarias estaduais de esporte ou órgãos equivalentes;
VIII - as entidades desportivas da modalidade futebol que cederem os direitos de uso de suas denominações, suas marcas, seus emblemas, seus hinos ou seus símbolos para divulgação e execução do concurso de prognóstico específico e da Lotex; e
IX - as entidades desportivas e entidades de práticas desportivas constantes do concurso de prognósticos esportivos pelo uso de suas denominações, suas marcas e seus símbolos.
X - o CBCP.   (Incluído pela Lei nº 14.073, de 2020) (grifamos) '.
74. Segundo informado em reunião, o repasse direto desses recursos traria para o desporto a vantagem da não aplicação do desconto referente à Desvinculação das Receitas da União (DRU) , garantindo que o valor integral correspondente fosse efetivamente empregado em sua finalidade.
75. Assim, sob supervisão da Secap/ME, a Caixa transfere diretamente os valores devidos a cada beneficiário do art. 22, sem que tais recursos transitem pela conta única do Tesouro Nacional.
76. Porém, em relação aos beneficiários dos incisos VI - Fenaclubes; VII - secretarias estaduais de esporte ou órgãos equivalentes e X - CBCP, naquelas parcelas decorrentes da decomposição de recursos da Secretaria Especial de Esporte, nos termos do § 2º do art. 16, I e II 'e', da Lei 13.756/2018, não resta dúvida de que, em se tratando de recursos de titularidade da Secretaria Especial de Esporte (Seesp/MC) , o registro regular da receita e da despesa públicas federais pressupõe que os recursos correspondentes transitem pela conta única do Tesouro Nacional, em observância ao princípio da unidade de caixa ou de tesouraria. 
77. Deste modo, por extrapolar o escopo do presente estudo e a competência desta unidade técnica, será sugerido ao Ministro-Relator desse estudo que avalie a conveniência e oportunidade de comunicar o fato à Secretaria de Macroavaliação Governamental (Semag) , para que aquela unidade avalie a melhor forma de endereçar esta desconformidade."
3.	Ante o exposto, o AUFC formulou a seguinte proposta ao Ministro-Relator deste estudo para que avalie a conveniência e oportunidade de que (peça 5, p. 17-19) : 
	'a) seja a presente instrução encaminhada:
	a.1) à Secretaria de Controle Externo da Gestão Tributária e Supervisão de Contas (SecexTributária) e à  Secretaria de Orientações, Métodos, Informações e Inteligência para o Controle Externo e o Combate à Corrupção (Soma) , para que essas unidades especializadas se pronunciem quanto à adequação e às implicações da proposta aqui apresentada em termos de necessidade de regulamentação dos trâmites necessários para permitir a customização dos prazos e das informações a serem apresentadas de forma ativa pelos entes subnacionais que gerem recursos federais oriundos de loterias e prognósticos, de forma a atender ao controle social (facilidade de acesso às informações nos sítios oficiais por parte do destinatário final) e ao princípio da devida prestação de contas, já nos moldes aderentes à sistemática geral prevista na IN-TCU 84/2020, de forma a dar efetividade ao exercício da competência fiscalizatória deste TCU acerca da aplicação dos recursos de fomento ao desporto destinados aos estados, levando-se em conta o estado da arte da  ferramenta integrada e centralizada, Plataforma +Brasil, destinada à informatização e à operacionalização das transferências de recursos oriundos do Orçamento Fiscal e da Seguridade Social da União a órgão ou entidade da administração pública estadual, distrital, municipal, direta ou indireta, consórcios públicos e entidades privadas sem fins lucrativos; e
	a.2) à Secretaria de Macroavaliação Governamental (Semag) para que aquela unidade especializada tome conhecimento e avalie a melhor forma de endereçar o fato de os recursos decorrentes da divisão estabelecida pelo do § 2º do art. 16, I e II 'e', da Lei 13.756/2018 não transitarem pela conta única do Tesouro Nacional, em afronta ao princípio da unidade de caixa.
	b) seja reconhecida origem federal dos recursos de fomento ao desporto, oriundos do produto da arrecadação da loteria de prognósticos numéricos e transferidos aos estados e Distrito Federal por força do § 2º do art. 16, I e II 'e', da Lei 13.756/2018, uma vez que: 
	(i) são, genuinamente, destinados ao Ministério do Esporte e, posteriormente, transferidos, automaticamente, às secretarias de esporte, ou órgãos equivalentes, dos Estados e do Distrito Federal, por força dos arts. 6°, 7° e 16 da Lei 9.615/1998 [com redação dada pela Lei 13.756/2018], atraindo a jurisdição deste Tribunal de Contas da União (TCU) ; e 
	(ii) a exemplo do percentual de 1% (um por cento) transferido para as secretarias de esporte, ou órgãos equivalentes, dos Estados e do Distrito Federal, constantes no art. 16, incisos I e II, alíneas 'e', da Lei 13.756/2018, as transferências automáticas e legais constituem receitas da União, que são repassadas, pelas obrigações definidas nas respectivas leis específicas, aos demais entes da federação, o que, no entanto, não altera a origem federal desses recursos, e portanto, não afasta a competência desta Corte para a sua fiscalização; 
	c) no que diz respeito aos recursos repassados por força do § 2º do art. 16, I e II 'e', da Lei 13.756/2018, sejam as secretarias de esporte, ou órgãos equivalentes, dos Estados e do Distrito Federal, bem como, a Secretaria Especial do Esporte, vinculada ao Ministério da Cidadania (Seesp/MC) submetidas às regras gerais previstas pela Instrução Normativa-TCU 84/2020, que trata das normas que regem a organização e a apresentação de tomada e prestação de contas dos administradores e responsáveis da administração pública federal, bem como sua autuação para fins de julgamento pelo TCU; 
	d)  promova a reabertura do TC Processo 005.040/2014-0 - autos de representação formulada pelo Tribunal de Contas do Estado de Rondônia (TCE-RO) , acerca de irregularidades na dispensa de licitação para reforma de estádios realizada pela Secretaria de Estado de Esportes, Cultura e Lazer de Rondônia (Secel-RO) , no qual verificou-se possível lacuna de atuação deste Tribunal no que tange aos recursos públicos transferidos pela União a entes subnacionais, por força da Lei Pelé, dando origem ao presente estudo, para que no âmbito daquele processo, sejam apresentadas:
	d.1) nos termos do art. 11 da Resolução-TCU 315/2020, recomendação para que a Secretaria Especial do Esporte, vinculada ao Ministério da Cidadania (Seesp/MC) normatize a obrigatoriedade do recebimento dos recursos decorrentes da divisão estabelecida pelo § 2º do art. 16, I e II, alínea 'e', da Lei 13.756/2018 por meio de conta específica, criada apenas para essa finalidade, como forma de permitir a obtenção direta de extratos bancários, e assim viabilizar a análise da conformidade dos gastos subjacentes e eventuais instaurações de tomadas de contas especiais, nos termos do art. 4º, I, 'i' da DN-TCU 155/2016; e
	d.2) nos termos do art. 4º, I, da Resolução-TCU 315/2020, determinação à Secretaria Especial do Esporte, vinculada ao Ministério da Cidadania (Seesp/MC) , para que, no prazo de 60 dias, adote medidas para definir e estruturar quais informações mínimas devem ser disponibilizadas, pelos estados e Distrito Federal, por transparência ativa, bem como a periodicidade de atualização desses dados, de forma a atender ao controle social (facilidade de acesso às informações nos sítios oficiais por parte do destinatário final) e ao princípio da devida prestação de contas, já nos moldes da sistemática geral prevista na IN-TCU 84/2020, levando-se em conta, dentro do possível, o estado da arte da ferramenta integrada e centralizada, Plataforma +Brasil, destinada à informatização e à operacionalização das transferências de recursos oriundos do Orçamento Fiscal e da Seguridade Social da União a órgão ou entidade da administração pública estadual, distrital, municipal, direta ou indireta, consórcios públicos e entidades privadas sem fins lucrativos; 
	e) 	comunicar à Secretaria Especial do Esporte, vinculada ao Ministério da Cidadania (Seesp/MC) , da decisão que vier a ser adotada, juntamente com as instruções que a embasarem; e 
	f) sejam os presentes autos devolvidos a esta Secretaria de Controle Externo da Educação, da Cultura e do Desporto (SecexEducação) para seu posterior arquivamento.'
4.	Por sua vez, o Secretário da SecexEducação manifestou-se parcialmente de acordo com a   instrução formulada pelo AUFC, acolheu suas fundamentações, mas apresentou proposta de encaminhamento alternativa, em função dos motivos descritos em seu despacho, cujo excerto transcrevo a seguir (peça 6) :  
"2. No item 'a.1' de sua proposta, o auditor-instrutor sugere o encaminhamento de sua instrução para a Secretaria de Controle Externo da Gestão Tributária e Supervisão de Contas (SecexTributária) e para a Secretaria de Orientações, Métodos, Informações e Inteligência para o Controle Externo e o Combate à Corrupção (Soma) , para que essas unidades especializadas se pronunciem:
'quanto à adequação e às implicações da proposta aqui apresentada em termos de necessidade de regulamentação dos trâmites necessários para permitir a customização dos prazos e das informações a serem apresentadas de forma ativa pelos entes subnacionais que gerem recursos federais oriundos de loterias e prognósticos, de forma a atender ao controle social (facilidade de acesso às informações nos sítios oficiais por parte do destinatário final) e ao princípio da devida prestação de contas, já nos moldes aderentes à sistemática geral prevista na IN-TCU 84/2020, de forma a dar efetividade ao exercício da competência fiscalizatória deste TCU acerca da aplicação dos recursos de fomento ao desporto destinados aos estados, levando-se em conta o estado da arte da ferramenta integrada e centralizada, Plataforma +Brasil, destinada à informatização e à operacionalização das transferências de recursos oriundos do Orçamento Fiscal e da Seguridade Social da União a órgão ou entidade da administração pública estadual, distrital, municipal, direta ou indireta, consórcios públicos e entidades privadas sem fins lucrativos;'
3. Ao mesmo tempo, o auditor-instrutor propõe no item 'c' que sejam as secretarias de esporte, ou órgãos equivalentes, dos Estados e do Distrito Federal, bem como, a Secretaria Especial do Esporte, vinculada ao Ministério da Cidadania (Seesp/MC) submetidas às regras gerais previstas pela Instrução Normativa-TCU 84/2020 e, no item 'd.2', propõe que seja determinado à Secretaria Especial do Esporte do Ministério da Cidadania que:
'no prazo de 60 dias, adote medidas para definir e estruturar quais informações mínimas devem ser disponibilizadas, pelos estados e Distrito Federal, por transparência ativa, bem como a periodicidade de atualização desses dados, de forma a atender ao controle social (facilidade de acesso às informações nos sítios oficiais por parte do destinatário final) e ao princípio da devida prestação de contas, já nos moldes da sistemática geral prevista na IN-TCU 84/2020 (...) ;'
4. Entendo que a proposta de determinação do item 'd.2' já cumpre o objetivo almejado pelos fundamentos da instrução, qual seja, garantir que seja dada a devida transparência ativa acerca do repasse e da aplicação dos recursos enviados às secretarias de esporte, ou órgãos equivalentes, dos Estados e do Distrito Federal, por força do § 2º do art. 16, I e II 'e', da Lei 13.756/2018.
5. O fato de se tratar de recursos genuinamente destinados ao extinto Ministério do Esporte e, posteriormente, transferidos, às secretarias de esporte, ou órgãos equivalentes, dos Estados e do Distrito Federal já submete tais recursos ao arcabouço da IN-TCU 84/2020, haja vista o Ministério da Cidadania - nesse caso enquanto sucessor do extinto Ministério do Esporte - já ser Unidade Prestadora de Contas (UPC) , nos termos do art. 5º da IN-TCU 84/2020. Portanto, nos termos do ar. 1º, § 1º, do mesmo normativo, o Ministério da Cidadania já se submete às regras de prestação de contas estabelecidas na referida instrução normativa e isto atinge a todos os seus recursos, sejam eles aplicados direta ou indiretamente.
6. Deste modo, considerando que não há necessidade de alterações nos normativos internos vigentes, destacadamente, na IN-TCU 84/2020 e em suas decisões normativas regulamentadoras, torna-se desnecessário o envio do caso para pronunciamento da SecexTributária e da SOMA.  
7. Tampouco mostra-se necessário submeter às secretarias de esporte, ou órgãos equivalentes, dos Estados e do Distrito Federal, aos termos da Instrução Normativa-TCU 84/2020, como proposto no item 'c' do encaminhamento da instrução à peça 5, haja vista que, no que diz respeito aos recursos federais repassados por força do § 2º do art. 16, I e II 'e', da Lei 13.756/2018, os referidos órgãos já se encontram submetidos à lógica do referido arcabouço normativo.
8. Assim, alternativamente, submeto os autos ao Relator Ministro-Substituto Marcos Bemquerer Costa, com a seguinte proposta:
	a) seja a instrução de peça 5 encaminhada à Secretaria de Macroavaliação Governamental (Semag) , para que aquela unidade especializada tome conhecimento e avalie a melhor forma de endereçar o fato de os recursos decorrentes da divisão estabelecida no § 2º do art. 16, I e II, alínea 'e', da Lei 13.756/2018 não transitarem pela conta única do Tesouro Nacional, em afronta ao princípio da unidade de caixa.
	b) seja reconhecida origem federal dos recursos de fomento ao desporto, oriundos do produto da arrecadação da loteria de prognósticos numéricos e transferidos aos estados e Distrito Federal por força do § 2º do art. 16, I e II 'e', da Lei 13.756/2018, uma vez que: 
	(i) são, genuinamente, destinados ao extinto Ministério do Esporte e, posteriormente, transferidos, automaticamente, às secretarias de esporte, ou órgãos equivalentes, dos Estados e do Distrito Federal, por força dos arts. 6°, 7° e 16 da Lei 9.615/1998 [com redação dada pela Lei 13.756/2018], atraindo a jurisdição deste Tribunal de Contas da União (TCU) ; e 
	(ii) a exemplo do percentual de 1% (um por cento) transferido para as secretarias de esporte, ou órgãos equivalentes, dos Estados e do Distrito Federal, constantes no art. 16, incisos I e II, alínea 'e', da Lei 13.756/2018, as transferências automáticas e legais constituem receitas da União, que são repassadas, pelas obrigações definidas nas respectivas leis específicas, aos demais entes da federação, o que não altera a origem federal desses recursos, e portanto, não afasta a competência desta Corte para a sua fiscalização; 
	c)  proponha a reabertura do TC Processo 005.040/2014-0 - autos de representação formulada pelo Tribunal de Contas do Estado de Rondônia (TCE-RO) , acerca de irregularidades na dispensa de licitação para reforma de estádios realizada pela Secretaria de Estado de Esportes, Cultura e Lazer de Rondônia (Secel-RO) , no qual verificou-se possível lacuna de atuação deste Tribunal no que tange aos recursos públicos transferidos pela União a entes subnacionais, por força da Lei Pelé, dando origem ao presente estudo, para que no âmbito daquele processo, sejam apresentadas:
	c.1) nos termos do art. 11 da Resolução-TCU 315/2020, recomendação para que a Secretaria Especial do Esporte, vinculada ao Ministério da Cidadania (Seesp/MC) normatize a obrigatoriedade do recebimento dos recursos decorrentes da divisão estabelecida pelo do § 2º do art. 16, I e II 'e', da Lei 13.756/2018 por meio de conta específica, criada apenas para essa finalidade, como forma de permitir a obtenção direta de extratos bancários, e assim viabilizar a análise da conformidade dos gastos subjacentes e eventuais instaurações de tomadas de contas especiais, nos termos do art. 4º, I, 'i' da DN-TCU 155/2016; e
	c.2) nos termos do art. 4º, I, da Resolução-TCU 315/2020, determinação à Secretaria Especial do Esporte, vinculada ao Ministério da Cidadania (Seesp/MC) , para que, no prazo de 60 dias, adote medidas para definir e estruturar quais informações mínimas devem ser disponibilizadas, pelos estados e Distrito Federal, por transparência ativa, bem como a periodicidade de atualização desses dados, de forma a atender ao controle social (facilidade de acesso às informações nos sítios oficiais por parte do destinatário final) e ao princípio da devida prestação de contas, já nos moldes da sistemática geral prevista na IN-TCU 84/2020, levando-se em conta, dentro do possível, o estado da arte da ferramenta integrada e centralizada, Plataforma +Brasil, destinada à informatização e à operacionalização das transferências de recursos oriundos do Orçamento Fiscal e da Seguridade Social da União a órgão ou entidade da administração pública estadual, distrital, municipal, direta ou indireta, consórcios públicos e entidades privadas sem fins lucrativos; 
	d) 	comunicar à Secretaria Especial do Esporte, vinculada ao Ministério da Cidadania (Seesp/MC) , da decisão que vier a ser adotada, juntamente com as instruções que a embasarem; e 
	e) sejam os presentes autos devolvidos a esta Secretaria de Controle Externo da Educação, da Cultura e do Desporto (SecexEducação) para seu posterior arquivamento."
	É o Relatório.

não há.

Não atuou.

PROCESSO ADMINISTRATIVO DE PRODUÇÃO DE CONHECIMENTO EM CUMPRIMENTO À DISPOSIÇÃO DO ACÓRDÃO 230/2017-PLENÁRIO. MATÉRIA RELATIVA À FORMA DO EXERCÍCIO DA COMPETÊNCIA E JURISDIÇÃO DO TRIBUNAL DE CONTAS DA UNIÃO SOBRE OS RECURSOS DE FOMENTO AO DESPORTO, ORIUNDOS DA ARRECADAÇÃO DECORRENTE DA EXPLORAÇÃO DOS SERVIÇOS DE LOTERIA DE PROGNÓSTICOS, REPASSADOS, NOS PERCENTUAIS LEGAIS, A SECRETARIAS DE ESPORTE OU ÓRGÃOS EQUIVALENTES DOS ESTADOS E DO DISTRITO FEDERAL (LEIS 9.615/1998 E 13.756/2018). NATUREZA FEDERAL DO RECURSO ATRAI A JURISDIÇÃO E COMPETÊNCIA DO TCU PARA FISCALIZAR A CORRESPONDENTE APLICAÇÃO. DETERMINAÇÃO À SECRETARIA-GERAL DE CONTROLE EXTERNO E OUTRAS PROVIDÊNCIAS. ARQUIVAMENTO DOS AUTOS.

ADMINISTRATIVO (ADM)

Secretaria de Controle Externo da Educação, Cultura e Desporto - SecexEducação.

Em apreciação processo administrativo para produção de conhecimento, em cumprimento à disposição do subitem 9.5 do Acórdão 230/2017 (TC Processo 005.040/2014-0, relator Ministro-Substituto Augusto Sherman Cavalcanti) , acerca da forma de exercício da competência e jurisdição do Tribunal de Contas da União sobre os recursos de fomento ao desporto, transferidos aos Estados e ao Distrito Federal, com fundamento nos arts. 6º e 7º da Lei 9.615/1998 (com a redação pela Lei 13.756/2018) , conhecida como Lei Pelé, de modo a atender o art. 253, inciso IV, do Regimento Interno/TCU.  
2.	Nos autos do aludido processo TC Processo 005.040/2014-0, a matéria representada versou sobre irregularidades na dispensa de licitação para a reforma de estádios realizada pela Secretaria de Estado de Esportes, Cultura e Lazer de Rondônia, custeada com recursos federais oriundos do então Ministério dos Esportes, com fulcro na Lei 9.615/1998. 
3.	O Tribunal, além de conhecer da representação, considerou-a, no mérito, procedente, declarou a revelia do responsável e aplicou-lhe a multa de R$ 15.000,00 (quinze mil reais) , com base no art. 58, inciso II, da Lei 8.443/1992, sem prejuízo de determinar à Secretaria-Geral de Controle Externo que promovesse estudos acerca da matéria retro anunciada.
4.	Naqueles autos, verificou-se possível lacuna de atuação do TCU quanto aos recursos públicos transferidos aos entes federados, por força da Lei 9.615/1998, haja vista a falta de precedentes do Tribunal sobre casos concretos relacionados a recursos originários dos repasses indicados nos arts. 6º e 7º da Lei 9.615/1998. 
5.	Nesse contexto, a Secretaria de Controle Externo da Educação, Cultura e Desporto - SecexEducação, além de promover uma revisão da legislação que rege a matéria, procedeu à análise documental de dados e informações que recebeu em resposta às demandas consignadas em reuniões virtuais com a Secretaria Especial do Esporte - Seesp/Ministério da Cidadania, com a Secretaria de Aviação, Planejamento, Energia e Loteria - Secap e com o Departamento de Transferência da União - DETRU da Secretaria de Gestão, ambas do Ministério da Economia, e com três departamentos da Caixa Econômica Federal (Departamento Jurídico de Demandas Especiais; Departamento de Informações Gerenciais e Repasses de Loteria, e Departamento de Auditoria de Loterias, FGTS, Gestão e Contabilidade e Fundos) . 
6.	Com base na instrução da peça 5 e nos fundamentos constantes do despacho do titular da SecexEducação (peça 6) , a proposta da unidade técnica, em síntese, contempla, as seguintes medidas:
	6.1. o reconhecimento da origem federal dos recursos de fomento ao desporto, oriundos do produto da arrecadação da loteria de prognósticos numéricos e transferidos aos Estados e Distrito Federal por força do § 2º do art. 16, incisos I e II, alínea e, da Lei 13.756/2018;
	6.2. a remessa da instrução da peça 5 à Secretaria de Macroavaliação Governamental - Semag, para que aquela unidade especializada tome conhecimento e avalie a melhor forma de endereçar o fato de os recursos decorrentes da divisão estabelecida no § 2º do art. 16, incisos I e II, alínea e, da Lei 13.756/2018 não transitarem pela conta única do Tesouro Nacional;
	6.3. a reabertura do TC Processo 005.040/2014-0, para que no âmbito do referido processo sejam encaminhadas recomendação e determinação à Secretaria Especial do Esporte, vinculada ao Ministério da Cidadania (Seesp/MC) , sendo a primeira medida relacionada à normatização sobre a operacionalização do recebimento dos recursos em conta específica e a segunda sobre as providências para definir e estruturar quais as informações mínimas e periodicidade que devem ser disponibilizadas pelos entes federados para dar transparência a tais recursos e atender ao princípio da prestação de contas; e 
	6.4. seja comunicada a Seesp/MC da decisão que vier a ser proferida pelo Tribunal, e, sejam os autos devolvidos à SecexEducação para arquivamento.
ii
7.	Cabe anotar, desde logo, que a Lei 9.615/1998 tem sido objeto de constantes alterações, inclusive as disposições dos arts. 6º e 7º, inseridos na Seção II do Capítulo IV que tratou dos recursos do então Ministério do Esporte, atual Secretaria Especial do Esporte - Seesp, vinculada ao Ministério da Cidadania.
8.	Pois bem, a versão vigente dos arts. 6º e 7º da Lei 9.615/1998 assim dispõe:
"Art. 6º Constituem recursos do Ministério do Esporte: (Redação dada pela Lei nº 10.672, de 2003) 
I - receitas oriundas de exploração de loteria destinadas ao cumprimento do disposto no art. 7º desta Lei; (Redação dada pela Lei nº 13.756, de 2018) 
II - (revogado) ; (Redação dada pela Lei nº 13.756, de 2018) 
III - (revogado) ; (Redação dada pela Lei nº 13.756, de 2018) 
IV - (revogado) ; (Redação dada pela Lei nº 13.756, de 2018) 
V - outras fontes.
VI - (revogado) ; (Redação dada pela Lei nº 13.756, de 2018) 
VII - (VETADO) ; 
§ 1º (Revogado) . (Redação dada pela Lei nº 13.756, de 2018) 
§ 2º (Revogado) . (Redação dada pela Lei nº 13.756, de 2018) 
§ 3º (Revogado) . (Redação dada pela Lei nº 13.756, de 2018) 
§ 4º (Revogado) . (Redação dada pela Lei nº 13.756, de 2018) 
Art. 7º Os recursos do Ministério do Esporte terão a seguinte destinação: (Redação dada pela Lei nº 10.672, de 2003) 
I - desporto educacional;
II - desporto de rendimento, nos casos de participação de entidades nacionais de administração do desporto em competições internacionais, bem como as competições brasileiras dos desportos de criação nacional;
III - desporto de criação nacional;
IV - capacitação de recursos humanos:
a) cientistas desportivos;
b) professores de educação física; e
c) técnicos de desporto;
V - apoio a projeto de pesquisa, documentação e informação;
VI - construção, ampliação e recuperação de instalações esportivas;
VII - apoio supletivo ao sistema de assistência ao atleta profissional com a finalidade de promover sua adaptação ao mercado de trabalho quando deixar a atividade;
VIII - apoio ao desporto para pessoas portadoras de deficiência."
9.	A Lei 13.756/2018, além de dispor sobre o Fundo Nacional de Segurança, também tratou da destinação do produto da arrecadação das loterias, e assim disciplinou os recursos transferidos ao então Ministério do Esporte e às Secretarias de Esporte dos Estados e do Distrito Federal: 
'Art. 16. O produto da arrecadação da loteria de prognósticos numéricos será destinado da seguinte forma:
I - a partir da data de publicação desta Lei até 31 de dezembro de 2018:
a) 17,32% (dezessete inteiros e trinta e dois centésimos por cento) para a seguridade social;
b) 2,92% (dois inteiros e noventa e dois centésimos por cento) para o FNC;
c) 1% (um por cento) para o Funpen;
d) 9,26% (nove inteiros e vinte e seis centésimos por cento) para o FNSP;
e) 4,33% (quatro inteiros e trinta e três centésimos por cento) para a área do desporto, por meio da seguinte decomposição:
1. 3,5% (três inteiros e cinco décimos por cento) para o Ministério do Esporte;
2. 0,46% (quarenta e seis centésimos por cento) para o Comitê Brasileiro de Clubes (CBC) ; (Redação dada pela Lei nº 14.294, de 2022) 
3. 0,22% (vinte e dois centésimos por cento) para a Confederação Brasileira do Desporto Escolar (CBDE) ; e
4. 0,11% (onze centésimos por cento) para a Confederação Brasileira do Desporto Universitário (CBDU) ;
5. 0,04% (quatro centésimos por cento) para o Comitê Brasileiro de Clubes Paralímpicos (CBCP) ; (Incluído pela Lei nº 14.294, de 2022) 
f) 1,73% (um inteiro e setenta e três centésimos por cento) para o COB;
g) 0,96% (noventa e seis centésimos por cento) para o CPB;
h) 19,13% (dezenove inteiros e treze centésimos por cento) para a cobertura de despesas de custeio e manutenção do agente operador da loteria de prognósticos numéricos; e
i) 43,35% (quarenta e três inteiros e trinta e cinco centésimos por cento) para o pagamento de prêmios e o recolhimento do imposto de renda incidente sobre a premiação; e
II - a partir de 1º de janeiro de 2019:
a) 17,32% (dezessete inteiros e trinta e dois centésimos por cento) para a seguridade social;
b) 2,91% (dois inteiros e noventa e um centésimos por cento) para o FNC;
c) 3% (três por cento) para o Funpen;
d) 6,8% (seis inteiros e oito décimos por cento) para o FNSP;
e) 4,36% (quatro inteiros e trinta e seis centésimos por cento) para a área do desporto, por meio da seguinte decomposição:
1. 3,53% (três inteiros e cinquenta e três centésimos por cento) para o Ministério do Esporte;
2. 0,46% (quarenta e seis centésimos por cento) para o CBC; (Redação dada pela Lei nº 14.073, de 2020) 
3. 0,22% (vinte e dois centésimos por cento) para a CBDE; e
4. 0,11% (onze centésimos por cento) para a CBDU;
5. 0,04% (quatro centésimos por cento) para o CBCP; (Incluído pela Lei nº 14.073, de 2020) .
f) 1,73% (um inteiro e setenta e três centésimos por cento) para o COB;
g) 0,96% (noventa e seis centésimos por cento) para o CPB;
h) 19,13% (dezenove inteiros e treze centésimos por cento) para a cobertura de despesas de custeio e manutenção do agente operador da loteria de prognósticos numéricos; e
i) 43,79% (quarenta e três inteiros e setenta e nove centésimos por cento) para o pagamento de prêmios e o recolhimento do imposto de renda incidente sobre a premiação.
§1º (Revogado pela Lei nº 14.073, de 2020) 
I - (Revogado pela Lei nº 14.073, de 2020) 
II - (Revogado pela Lei nº 14.073, de 2020) 
§ 2º Os percentuais destinados ao Ministério do Esporte serão decompostos da seguinte forma:
I - 3,5% (três inteiros e cinco décimos por cento) , previstos no item 1 da alínea e do inciso I do caput deste artigo:
a) 2,46% (dois inteiros e quarenta e seis centésimos por cento) para o Ministério do Esporte;
b) 1% (um por cento) para as secretarias de esporte, ou órgãos equivalentes, dos Estados e do Distrito Federal, proporcionalmente ao montante das apostas efetuadas em cada unidade federativa, para aplicação prioritária em jogos escolares de esportes olímpicos e paralímpicos, admitida sua aplicação nas destinações previstas nos incisos I, VI e VIII do caput do art. 7º da Lei nº 9.615, de 24 de março de 1998; e
c) 0,01% (um centésimo por cento) para a Federação Nacional dos Clubes (Fenaclubes) ; (Redação dada pela Lei nº 14.294, de 2022) 
d) 0,03% (três centésimos por cento) para o CBCP; e (Incluído pela Lei nº 14.294, de 2022) 
II - 3,53% (três inteiros e cinquenta e três centésimos por cento) , previstos no item 1 da alínea e do inciso II do caput deste artigo:
a) 2,49% (dois inteiros e quarenta e nove centésimos por cento) para o Ministério do Esporte;
b) 1% (um por cento) para as secretarias de esporte, ou órgãos equivalentes, dos Estados e do Distrito Federal, proporcionalmente ao montante das apostas efetuadas em cada unidade federativa, para aplicação prioritária em jogos escolares de esportes olímpicos e paralímpicos, admitida sua aplicação nas destinações previstas nos incisos I, VI e VIII do caput do art. 7º da Lei nº 9.615, de 24 de março de 1998; e
c) 0,01% (um centésimo por cento) para a Fenaclubes; (Redação dada pela Lei nº 14.073, de 2020) 
d) 0,03% (três centésimos por cento) para o CBCP. (Incluído pela Lei nº 14.073, de 2020) ." (grifos acrescidos) 
10.	Com base em tais dispositivos legais, os recursos de fomento ao esporte repassados às secretarias de esporte dos Estados e do Distrito Federal somam 1%, proporcionalmente ao montante das apostas efetuadas em cada unidade federativa, de 3,5% (até 31/12/2018) e 3,53% (a partir de 1º/01/2019) do total destinado ao então Ministério do Esporte. 
11.	 Nesse contexto, as indagações sobre competência e jurisdição do TCU para fiscalizar os valores transferidos a secretarias de esporte nos Estados e no Distrito Federal recaem sobre esse 1% dos recursos, haja vista a sua destinação vinculada ao desporto nacional e a sua origem atrelada ao serviço público de exploração de loterias exclusivo de titularidade da União (Decreto-lei 204/1967, art. 1º) .  
iii
12.	A conclusão da SecexEducação é no sentido de que toda a parcela de recursos arrecadada na exploração de loterias de prognósticos e que seja atrelada a repasses para aplicação em políticas públicas tem natureza de receita pública federal, como é o caso da parcela destinada a implementar o desporto nacional via Ministério do Esporte (atual Secretaria Especial do Esporte) , e secretarias de esporte ou órgãos equivalentes dos Estados e do Distrito Federal, além de outros beneficiários, nos percentuais indicados na Lei 13.756/2018, e, por consequência, legitima a jurisdição e a competência constitucional do TCU para fiscalizar a aplicação de tais recursos federais.
13.	De fato, assiste razão à unidade técnica. 
14.	Como visto no relatório precedente, é competência privativa da União legislar sobre consórcios e sorteios (art. 22, inciso XX, da Constituição Federal) , restando a matéria inclusive pacificada pelo Supremo Tribunal Federal, nos termos do Enunciado da Súmula Vinculante 2, que assim dispõe: 
	"É inconstitucional a lei ou ato normativo estadual ou distrital que disponha sobre sistemas de consórcios e sorteios, inclusive bingos e loterias".
15.	A atividade de exploração de serviços de loteria constitui serviço público, nos termos do art. 1º do Decreto-lei 204/1967, e a Caixa Econômica Federal tem exclusividade para explorar os serviços da Loteria Federal do Brasil e da Loteria Esportiva Federal (Decreto-lei 759, art. 2º, alínea d) , podendo, mediante permissão, entregar parcialmente a exploração de tais serviços a terceiros.
16.	 Assim, os recursos advindos da arrecadação da loteria de prognósticos numéricos (loteria de números) , em síntese, destinam-se a pagar as despesas de custeio e manutenção da atividade e rede lotérica, bem como os prêmios, e alimentam os repasses sociais utilizados pelo Governo Federal para implementar as políticas públicas, como educação, saúde, seguridade social, esporte, cultura e segurança, conforme disciplinado no art. 16 da Lei 13.756/2018. Essa derradeira função de suprir os repasses sociais para implementação de políticas públicas acaba por conferir à parcela de recursos oriunda da arrecadação dos serviços de exploração de loterias e prognósticos a natureza de receita pública. 
17.	Na área do desporto nacional, os beneficiários diretos dos recursos provenientes da arrecadação de loterias de prognósticos, nos percentuais definidos na Lei 13.756/2018, são o Ministério do Esporte, atual Secretaria Especial do Esporte - Seesp, o Comitê Brasileiro de Clubes - CBC, a Confederação Brasileira do Desporto Escolar - CBDE, a Confederação Brasileira do Desporto Universitário - CBDU e o Comitê Brasileiro de Clubes Paralímpicos - CBCP. 
18.	Do percentual sobre o valor da arrecadação de loterias de prognósticos destinados ao então Ministério do Esporte (3,5% até 31/12/2018 e 3,53% a partir de 1º/01/2019) é subtraído 1%, proporcionalmente ao montante das apostas efetuadas em cada unidade federativa, que será repassado às secretarias de esporte ou órgãos equivalentes dos Estados e do Distrito Federal para aplicação vinculada na política pública de desporto, nos exatos termos da norma legal de regência.
19.	A propósito, a Lei 3.756/2018, em seu art. 16, expressamente dispõe, com relação a 1% dos recursos destinados às secretarias nos Estados e no Distrito Federal, proporcionalmente ao montante das apostas efetuadas em cada unidade federativa, sobre a aplicação prioritária em jogos escolares de esportes olímpicos e paralímpicos, admitida sua aplicação nas destinações do desporto educacional, na construção, ampliação e recuperação de instalações esportivas, e no apoio ao desporto para pessoas portadoras de deficiência (Lei 9.615/1998, art. 7º, incisos I, VI e VIII) .
20.	Parece muito clara a imposição legal sobre a decomposição da receita pública federal advinda da arrecadação de loteria de prognósticos do então Ministério do Esporte (um dos beneficiários diretos ou primários da distribuição ordinária de tais recursos) em favor das secretarias de esporte dos Estados e do Distrito Federal (beneficiários indiretos ou secundários) , com o objetivo de implementar política pública do desporto, ainda que haja sucessivas alterações na Lei 9.615/1998 (Leis 13.155/2015, 13.322/2016, 13.756/2018, 14.073/2020 e 14.294/2022) . 
21.	A Lei 13.756/2018 pulverizou a receita obtida com a loteria de prognósticos para alcançar diversos destinatários, de modo direto, como ocorre com as parcelas do então Ministério do Esporte, e, por força da imposição do rateio desses recursos, nos percentuais indicados, para beneficiar indiretamente outras entidades/órgãos, como as secretarias de esporte dos Estados e do Distrito Federal.
22.	Mas o detentor original da totalidade dos recursos continua sendo o então Ministério do Esporte (atual Seesp) . O art. 6º, inciso I, da Lei 9.615/1998 dispõe que constituem recursos do Ministério do Esporte as receitas oriundas de exploração de loteria destinadas ao cumprimento do disposto no art. 7º da aludida lei. 
23.	E essa receita do então Ministério do Esporte é decomposta, nos percentuais indicados pela norma legal, para a distribuição automática dos valores aos destinatários secundários, cuja aplicação é vinculada pela lei federal. Não se trata de repartição de receita tampouco de receita própria dos entes subnacionais, mas, sim, de simples rateio de recursos federais do então Ministério do Esporte. 
24. 	Essa anotação é importante porque a vinculação, nos moldes traçados pela Lei 13.756/2018 para os recursos transferidos às secretarias de esporte dos Estados e do Distrito Federal, somente é possível no caso de recursos de natureza federal, seja qual for o instrumento jurídico empregado para viabilizar o repasse a tais destinatários.
25.	A questão abordada é de transferência legal, vinculada e automática de recursos federais relacionados ao desporto e atrai a jurisdição e competência constitucional do TCU para desempenhar as atividades de controle externo sobre a gestão dos recursos transferidos aos entes beneficiários.
26.	Conforme precedente mencionado pela unidade técnica, o Tribunal já se manifestou no sentido de que os recursos repassados aos entes federados em decorrência de obrigação definida em lei específica, como as chamadas transferências legais, constituem recursos da União e, portanto, estão sujeitos à fiscalização do TCU (Acórdão 9419/2016-TCU-Segunda Câmara, relator Ministro Vital do Rêgo) .
27.	A propósito, destaco, a seguir, excerto do Parecer do Procurador Rodrigo Medeiros de Lima, exarado nos autos do TC Processo 005.040/2014-0, que muito bem abordou a matéria: 
"6. Antes de adentrarmos ao mérito dos autos, é importante trazer à baila os conceitos das modalidades de transferência de recursos da União para os Estados, Distrito Federal e Municípios, quais sejam: 1) transferências constitucionais; 2) transferências legais; e 3) transferências voluntárias. 
7. As transferências constitucionais são oriundas da repartição constitucional das receitas, sendo as principais transferências dessa modalidade os denominados Fundo de Participação dos Municípios (FPM) e Fundo de Participação dos Estados (FPE) . Tais fundos são constituídos por meio de parcelas arrecadadas do Imposto de Renda (IR) e do Imposto sobre a Produção Industrial (IPI) , o que implica ao Tribunal tão somente calcular e fixar os coeficientes de participação na distribuição de recursos tributários da União, fiscalizar sua entrega e acompanhar a classificação das receitas que dão origem às repartições. Uma vez transferidos os recursos, caberá aos tribunais de contas locais a fiscalização da aplicação dos recursos.
8. Por sua vez, nos termos do art. 25 da Lei de Responsabilidade Fiscal, as transferências voluntárias são aquelas realizadas a título de cooperação, auxílio ou assistência financeira, que não decorram de determinação constitucional ou legal, e são realizadas por meio de convênio, contrato de repasse ou outras modalidades de repasse.
9. No caso das transferências legais - tal como as analisadas no caso concreto -, os repasses são decorrentes de leis específicas e subdividem-se em não-vinculadas e vinculadas. As transferências legais não-vinculadas possuem destinação discricionária, enquanto que as transferências legais vinculadas possuem destinação específica, podendo estas transferências ocorrer de forma automática ou fundo a fundo.
10. Qualquer que seja a modalidade de transferência vinculada adotada - automática ou fundo a fundo -, é certo que os recursos são repassados para uma despesa específica, ou seja, para atender a um aspecto finalístico. 
11. Ao receber os recursos da União por meio de transferências legais vinculadas, os entes federativos, uma vez habilitados, passam a ter direito aos recursos federais sem a necessidade de documentos e tramitação de processos a cada novo repasse realizado, diferentemente do que ocorre nas transferências voluntárias, nas quais existem uma série de documentos a serem apresentados a título de prestação de contas.
12. Retornando ao caso concreto, necessário se faz reproduzir trechos dos arts. 6º, § 2º, e 7º da Lei n.º 9.615/1998, que afirmam que:
 (...) 
13. Do teor dos normativos acima, depreende-se que não foram estabelecidos mecanismos de controle ou mesmo de mensuração de resultados que poderiam ser utilizados para fins de prestação de contas dos recursos repassados às Secretarias de Esporte Estaduais. Tem-se, dessa forma, um mecanismo compulsório para encaminhamento dos recursos, que independe de qualquer tipo de prestação de contas. 
14. Contudo, a ausência de mecanismos de prestação de contas previstos em lei não afasta a origem federal dos recursos, nem, por conseguinte, a competência constitucional desse Tribunal para a fiscalização de sua aplicação, a qual é extraída do art. 70, inciso VI.
15. O fato de tal dispositivo constitucional referir-se a recursos federais repassados mediante 'convênio, acordo, ajuste ou outros instrumentos congêneres' não afasta sua incidência também sobre recursos transferidos por força de lei federal, uma vez que, conforme lição do douto Ministro Moreira Alves lançada em seu voto proferido no julgamento de medida cautelar na ADI 1.934-1/DF, mesmo os repasses federais feitos 'por força de lei que vincula a União (...) se consideram como feitos mediante instrumento congênere a convênios, acordos ou ajustes, até porque seu recebimento necessita de concordância - e o acordo de vontades é o elemento comum aos convênios, acordos ou ajustes -, ainda que tácita, dos Estados, do Distrito Federal ou dos Municípios'. A necessária concordância, ainda que tácita, é inafastável, sob pena se desprestigiar a autonomia das entidades subnacionais, própria da forma federativa de Estado.
16. Em sentido semelhante já se manifestou o TCU:
' (...) a transferência de recursos da União, no âmbito do SUS, para Estados, Municípios e Distrito Federal, tem natureza convenial, embora seja admitido outro instrumento ou ato legal para sua efetivação (salvo casos de investimentos e programas específicos) , em vista da legislação que rege a matéria, a qual tem condições de suprir lacunas que possam ser verificadas em razão da inexistência de convênio celebrado para este fim;"
17. É, aliás, rotineira a fiscalização exercida por esse tribunal de recursos federais transferidos a Estados e Municípios por meio de transferências legais. 
18. Tal competência do Tribunal é, ainda, reiterada em diversos de seus precedentes, a exemplo dos seguintes:
' (...) a competência do Tribunal de Contas da União para a fiscalizar recursos federais referentes ao SUS é conferida pela Constituição, conforme disposto no art. 71, inciso VI, bem assim pela legislação específica do SUS.' (Acórdão 1803/2014-TCU-Plenário) .
'O fato de se tratar de transferência fundo a fundo, ou seja, de transferência legal, e não de transferência voluntária, não afasta a competência deste Tribunal e não implica a adoção de tratamento similar ao conferido às transferências do Fundo de Manutenção e Desenvolvimento da Educação Básica e de Valorização dos Profissionais da Educação - Fundeb.
As transferências atinentes ao Fundeb, de origem constitucional, são consideradas receitas próprias, pertencentes aos respectivos entes da federação, razão única e exclusiva a conduzir a que as prestações de contas ordinárias desses fundos fossem encaminhadas aos Tribunais de Contas Estaduais e/ou dos Municípios.
Trata-se de decorrência direta do fato de o Fundeb ter sido instituído sob a forma de repartição constitucional de receitas tributárias, nada tendo a ver com o caso em exame nestes autos, em que a receita da União é obrigatoriamente repassada a outro ente da Federação, em razão de expressa disposição legal.
Daí porque a jurisprudência majoritária formou-se no sentido de que a competência do TCU para a fiscalização da aplicação dos recursos do Fundef (atual Fundeb) depende da presença de recursos federais, ou seja, da existência de complementação efetuada pela União.' (Acórdão 5684/2014-TCU-Primeira Câmara) 
' (...) os recursos repassados pelo Sistema Único de Saúde - SUS, aos Estados, ao Distrito Federal e aos Municípios, constituem recursos federais e que, dessa forma, estão sujeitos à fiscalização desta Corte as ações e os serviços de saúde pagos à conta desses recursos, quer sejam os mesmos transferidos pela União mediante convênio, quer sejam repassados com base em outro instrumento ou ato legal;' (Decisão 506/1997 - TCU - Plenário) 
19. No presente caso, em face da documentação apresentada trazer elementos que permitem inferir que os recursos utilizados para as contratações diretas realizadas pela Secex-RO são de origem federal, é razoável concluir que tem o TCU competência para fiscalização dos recursos repassados. (grifos acrescidos) 
28.	Nesse contexto, acolho, com ajustes, a proposta defendida pela SecexEducação, para, em vista da natureza de processo administrativo de produção de conhecimento, conforme detalhado mais adiante (itens 38 a 41) , determinar à  Secretaria-Geral de Controle Externo - Segecex que oriente as  unidades técnicas do TCU a adotarem, nos processos de controle externo de suas respectivas alçadas, o entendimento acerca da origem federal dos recursos de fomento ao desporto, oriundos do produto da arrecadação da loteria de prognósticos numéricos e transferidos às secretarias de esporte ou órgãos equivalentes dos Estados e do Distrito Federal, com base nos arts. 6º e 7º da Lei 9.615/1998 c/c o art. 16, inciso I, alínea e, inciso II, alínea e, § 2º, inciso I, alínea b, e inciso II, alínea b, da Lei 13.756/2018, e, via de consequência, da jurisdição e da competência do TCU para fiscalizar tais recursos, tendo em vista que:
	28.1. são, genuinamente, destinados ao extinto Ministério do Esporte (atual Secretaria Especial do Esporte, vinculada ao Ministério da Cidadania) e, posteriormente, transferidos, automaticamente, às secretarias de esporte, ou órgãos equivalentes, dos Estados e do Distrito Federal, por força dos arts. 6º, 7º e 16 da Lei 9.615/1998 [com redação dada pela Lei 13.756/2018], atraindo a jurisdição deste Tribunal de Contas da União; e 
	28.2. a exemplo do percentual de 1% (um por cento) transferido para as secretarias de esporte, ou órgãos equivalentes, dos Estados e do Distrito Federal, constantes no art. 16, alínea e, dos incisos I e II, da Lei 13.756/2018, as transferências automáticas e legais constituem receitas da União, que são repassadas, pelas obrigações definidas nas respectivas leis específicas, aos demais entes da federação, o que não altera a origem federal desses recursos e, portanto, não afasta a competência desta Corte para a sua fiscalização. 
iv
29.	 Sobre o exercício da competência do TCU acerca da fiscalização da aplicação dos recursos de fomento ao desporto, destinados às secretarias de esporte ou órgãos equivalentes dos Estados e do Distrito Federal, a SecexEducação concluiu, em apertada síntese, que: 
	29.1. o art. 71, inciso VI, da Constituição Federal dispõe sobre a competência do TCU para fiscalizar a aplicação de quaisquer recursos repassados pela União mediante convênio, acordo, ajuste ou outros instrumentos congêneres a Estado, ao Distrito Federal ou a Município, independentemente do instrumento jurídico adotado para efetivar o repasse e o tipo de transferência intergovernamental (obrigatória e voluntária) , desde que a origem do recurso seja de natureza federal;
	29.2. no caso da transferência de que trata o art. 16, § 2º, inciso I, alínea b, e inciso II, alínea b, da Lei 13.756/2018, caracterizada como transferência legal, automática e vinculada: i) não há previsão na referida lei de fiscalização da União nem qualquer menção ao TCU ou à forma de fiscalizar o repasse dos recursos às secretarias de esporte ou órgãos equivalentes dos Estados e do Distrito Federal; e ii) inexiste imposição legal de adimplemento de condição para se efetivar o repasse dos recursos às secretarias de esporte dos Estados e do Distrito Federal;  
	29.3. a vinculação na aplicação dos recursos transferidos às secretarias de esporte dos Estados e do Distrito federal, nos termos do multicitado art. 16, § 2º, inciso I, alínea b, e inciso II, alínea b, da Lei 13.756/2018, aliada à natureza federal dos recursos, conforme explanado alhures, enseja a atuação dos controles externo e interno para fiscalizar a correta aplicação dos recursos;   
	29.4. a responsabilidade primária pela fiscalização da regularidade no emprego desses recursos federais transferidos à secretarias de esporte ou órgãos equivalentes dos Estados e do Distrito Federal compete aos próprios órgãos repassadores de recursos públicos e ao controle interno, devendo-se evitar a intervenção do TCU antes da atuação dos órgãos que detêm a responsabilidade primária que, no caso, era o então Ministério do Esporte, atual Secretaria Especial do Esporte do Ministério da Cidadania, e o controle interno;
	29.5. não há necessidade de alterações nos normativos vigentes do TCU, em especial na Instrução Normativa/TCU 84/2020, que estabelece normas para tomada e prestação de contas, e nas decisões normativas regulamentadoras, porquanto o fato de os recursos oriundos da arrecadação de loteria de prognósticos serem genuinamente destinados ao extinto Ministério do Esporte e, atualmente à Secretaria Especial do Esporte do Ministério da Cidadania, para posteriormente serem transferidos, às secretarias de esporte, ou órgãos equivalentes, dos Estados e do Distrito Federal já submete tais recursos ao arcabouço da Instrução Normativa/TCU 84/2020, haja vista o enquadramento do Ministério da Cidadania - na condição de sucessor do extinto Ministério do Esporte - como Unidade Prestadora de Contas - UPC, nos termos do art. 5º da aludida Instrução Normativa. Portanto, o Ministério da Cidadania já se submete às regras de prestação de contas estabelecidas na referida instrução normativa e isto atinge a todos os seus recursos, sejam eles aplicados direta ou indiretamente (art. 1º, § 1º, da Instrução Normativa/TCU 84/2020) ;
	29.6. a possibilidade do uso de uma conta corrente específica aberta em nome das secretarias de esportes dos Estados ou órgãos equivalentes e do Distrito Federal para depósito dos recursos de que trata o multicitado art. 16, § 2º, alínea b dos incisos I e II, da Lei 13.756/2018, permitiria o controle social dos recursos que são repassados a tais beneficiários e a possibilidade de utilizar a Plataforma+Brasil, para divulgar periodicamente informações sobre os repasses, favoreceria a transparência ativa desses recursos; e
	29.7. a Caixa Econômica Federal transfere diretamente os valores devidos aos beneficiários do art. 22 da Lei 13.756/2018, dentre os quais estão as secretarias de esporte ou órgãos equivalentes dos Estados e do Distrito Federal; porém, nas parcelas decorrentes da decomposição dos recursos da Secretaria Especial do Esporte (art. 16, alínea e, item 1, dos incisos I e II, da Lei 13.756/2018) , o registro regular da receita e da despesa pública federal pressupõe que tais valores deveriam transitar pela conta única do Tesouro Nacional, em atenção ao princípio da unidade de caixa ou da tesouraria, porém, isso não ocorre com os recursos do então Ministério do Esporte (atual Secretaria Especial do Esporte do Ministério da Cidadania) .
30.	Em razão de tais conclusões, a unidade técnica sugeriu a reabertura do TC Processo 005.040/2014-0 (Representação) , para que, no âmbito do referido processo, sejam encaminhadas à Secretaria Especial do Esporte, vinculada ao Ministério da Cidadania (Seesp/MC) , recomendação para elaborar norma sobre a operacionalização do recebimento dos recursos em conta específica, e determinação para adotar as providências necessárias a fim de definir e estruturar as informações mínimas e a periodicidade que devem ser disponibilizadas pelos entes federados, para dar transparência a tais recursos e atender ao princípio da prestação de contas. 
31.	E, no que se refere à questão do ingresso dos recursos oriundos da divisão estabelecida na alínea e dos incisos I e II do § 2º do art. 16 da Lei 13.756/1998, na conta única do Tesouro Nacional, a SecexEducação propõe a remessa da instrução da peça 5 destes autos à Secretaria de Macroavaliação Governamental - Semag para que aquela unidade especializada tome conhecimento e avalie a melhor forma de tratar a matéria. 
32.	Concordo com as conclusões da SecexEducação no sentido de que o TCU pode, desde logo, exercer sua jurisdição e competência constitucional para fiscalizar os recursos federais de que trata o art. 16, § 2º, alínea e dos incisos I e II, da Lei 13.756/2018, sem a necessidade de alterar a Instrução Normativa/TCU 84/2020, que estabelece normas para a tomada e prestação de contas dos administradores e responsáveis da administração pública federal, eis que o Ministério da Cidadania - na condição de sucessor do extinto Ministério do Esporte - é uma Unidade Prestadora de Contas -  UPC, sendo pois alcançado por tal normativo, nos termos do art. 5º da aludida Instrução Normativa e de seus desdobramentos por meio das suas decisões normativas regulamentadoras.
33.	 Ademais, considerando o montante de recursos transferidos às secretarias de esporte ou órgãos equivalentes dos Estados e do Distrito Federal, no total de R$ 490.717.712,98 (período de 2018 a 2021, sem o cômputo dos valores de dezembro/2021) , conforme dados da Tabela 2, reproduzida no Relatório precedente, cabe também determinar à Segecex que examine a conveniência e a oportunidade de se incluir em futuro plano de fiscalizações auditoria nessa área. 
34.	 Quanto à responsabilidade primária pela fiscalização dos recursos públicos federais repassados às secretarias de esporte ou órgãos equivalentes nos Estados e no Distrito Federal apregoada pela unidade instrutiva, tem-se que essa matéria está assentada em boa linha jurisprudencial do TCU, fartamente citada no Relatório precedente, não havendo, pois, necessidade de complementar tal exame. 
35.	 No mais, toda providência no sentido de implementar e assegurar maior transparência no repasse e gestão desses recursos às secretarias de esporte ou órgãos equivalentes nos Estados e no Distrito Federal, desde que viável técnica e operacionalmente, deve ser adotada em prol da sociedade, seja o uso de conta corrente específica para depósito desses valores, seja a disponibilização de informações e dados na Plataforma+Brasil, cujas tratativas foram inclusive iniciadas junto ao Ministério da Economia, responsável pela gestão da mencionada plataforma, conforme informado pela Seesp/MC, ou ainda outros meios e instrumentos que surgirem nesse contexto e que forem capazes de otimizar o propósito da transparência ativa. 
36.	 Entretanto, tenho algumas ponderações a fazer sobre a proposta da unidade técnica acerca das medidas tendentes a conferir transparência a tais recursos.
37.	 A primeira delas se refere à impossibilidade de reabertura do processo TC Processo 005.040/2014-0 (Representação) para nele se efetivar tanto a recomendação como a determinação sugeridas à Secretaria Especial do Esporte do Ministério da Cidadania, tendo em vista a ocorrência do trânsito em julgado administrativo daqueles autos, em 7/4/2017, conforme o Atestado inserto à peça 30 do aludido processo.
38.	A segunda ponderação que faço trata da natureza do processo administrativo de produção de conhecimento, inábil para comportar qualquer expedição de recomendação e determinação a órgão jurisdicionado afeta à matéria de controle externo, bem como para firmar entendimento sobre matéria de controle externo.   
39.	Como bem anotado no voto condutor do Acórdão 1335/2022-TCU-Plenário (relator Ministro Walton Alencar Rodrigues) , o processo administrativo de produção de conhecimento tem natureza de levantamento.
40.	Segundo orientação constante da Portaria/Segecex/TCU de 5, de 12/04/2021, que aprovou a revisão do roteiro daquela espécie de fiscalização, o levantamento tem escopo específico e não envolve parte ou terceiros. O relator do precitado decisum assim se manifestou em seu voto para tratar do processo de produção de conhecimento, in verbis:  
"Destina-se a conhecer a organização e o funcionamento dos órgãos e entidades da Administração Pública, incluindo fundos e demais instituições que lhe sejam jurisdicionadas, assim como dos sistemas, programas, projetos e atividades governamentais no que se refere aos aspectos contábeis, financeiros, orçamentários, operacionais e patrimoniais. Busca, ainda, identificar objetos e instrumentos de fiscalização, bem como avaliar a viabilidade de futuras ações de controle. Normalmente, alberga estratégias de fiscalização, cuja divulgação poderá frustrar as ações de controle."
41.	 Considerando essa especificidade do processo administrativo de produção de conhecimento, que não alberga partes e, por via de consequência, não encerra ritos processuais aplicáveis à espécie típica de processo de controle externo (como, por exemplo, instauração do direito constitucional do contraditório e da ampla defesa e da faculdade de apresentar recursos legais contra as deliberações do TCU) , deixo de aproveitar a recomendação e a determinação sugeridas pela SecexEducação, além de fazer ajustes na forma de encaminhamento da proposta referente à jurisdição e competência do TCU para fiscalizar os recursos, de origem federal, destinados ao fomento ao desporto (item 28, retro) , porque neste processo administrativo de produção de conhecimento não é possível implementá-las, pelos motivos já consignados. 
42.	Não há óbice, porém, à unidade técnica para que, no bojo de eventual processo de controle externo em que seja abordada a matéria relativa à parcela de recursos oriundos da arrecadação da loteria de prognósticos numéricos destinada às secretarias de esporte ou a órgãos equivalentes dos Estados e do Distrito Federal (arts. 6º e 7º da Lei 9.615/1998, e art. 16, § 2º, alínea e dos incisos I e II, da Lei 13.756/2018) , considere a conveniência e a oportunidade de se expedir tanto a recomendação como a determinação ora comentadas, sem descuidar-se da legislação vigente na ocasião futura. 
43.	 Cabe, por fim, dar destaque ao Projeto de Lei 1153/2019, aprovado pela Câmara dos Deputados em 06/7/2022, que reformula a legislação esportiva, instituindo direitos para os atletas em formação e reunindo várias leis em um único diploma legal.
44. 	O relator do aludido Projeto, Deputado Felipe Carreras, destacou que "De acordo com o texto, haverá mudanças também na distribuição da arrecadação de loterias de prognósticos (Mega-Sena, Quina e semelhantes) . Do total que cabe ao órgão responsável pelo Esporte (atualmente a Secretaria Especial do Esporte do Ministério da Cidadania) , o texto retira 1,13 ponto percentual para direcionar recursos às secretarias estaduais de Esporte, proporcionalmente às apostas feitas em seu território, para aplicação em modalidades olímpicas e paralímpicas de jogos escolares. As secretarias ficarão com 1 ponto percentual a mais. (...) " (https://www.camara.leg.br/noticias/895114-camara-aprova-projeto-que-cria-a-lei-geral-do-esporte/) . 
45.	Nesse contexto e considerando as constantes alterações na Lei 9.615/1998, acolho em parte e com alguns ajustes a proposta de encaminhamento formulada pela SecexEducação.
46.	Por fim, sobre a questão de apor sigilo aos autos de processo administrativo de produção de conhecimento, cabe anotar o seguinte enunciado retirado da jurisprudência selecionada do TCU, referente ao Acórdão 1335/2022-TCU-Plenário (relator Ministro Walton Alencar Rodrigues) :
	"É legal a classificação como sigiloso, nos termos do art. 23, inciso VIII, da Lei 12.527/2011, de processo administrativo de produção de conhecimento, que tem natureza de levantamento e se destina a identificar objetos e instrumentos de fiscalização, bem como avaliar a viabilidade da atuação do TCU e formular estratégias de fiscalização, cuja divulgação pode frustrar as ações de controle, comprometendo as atividades de inteligência do Tribunal." 
47.	No presente caso, apesar da natureza deste processo, considero que a matéria objeto do exame realizado não enseja a aposição de sigilo a estes autos, em especial por não contemplar estratégia de fiscalização a ser realizada pela unidade técnica tampouco potencial de comprometer as atividades de inteligência do Tribunal.    
	Ante o exposto, voto por que seja adotada a deliberação que ora submeto a este Colegiado. 	
 	
TCU, Sala das Sessões, em 31 de agosto de 2022.
MARCOS BEMQUERER COSTA
Relator